ACORDAO-COMPLETO-2481685

ACÓRDÃO 1414/2021 ATA 21/2021 - PLENÁRIO

VISTOS, relatados e discutidos este processo administrativo que trata do relatório elaborado pela Secretaria de Fiscalização de Integridade de Atos e Pagamentos de Pessoal e de Benefícios Sociais (Sefip) , em cumprimento ao Acórdão 122/2021-TCU-Plenário; 
ACORDAM os Ministros do Tribunal de Contas da União, reunidos em sessão do Plenário, diante das razões expostas pelo relator, em:
9.1. ordenar à Segecex que: 
9.1.1. promova a devolução aos correspondentes órgãos de origem dos atos registrados tacitamente - com fulcro no entendimento do STF (RE 636.553/RS) - que deram entrada no TCU há menos de 9,5 anos, para devida inclusão no sistema e-Pessoal, no prazo de 60 dias, à exceção daqueles cujos interessados faleceram ou que não estejam dando azo a pagamentos;
9.1.2. após o recebimento dos novos registros, identifique e adote as medidas necessárias para revisão de ofício dos atos com ilegalidades, dando prioridade, na medida do possível, aos que ingressaram no TCU há mais tempo;
9.2. ordenar à Seses que, com o apoio da STI, adote medidas imediatas para permitir que, no âmbito do Sagas, os gabinetes dos ministros e dos ministros-substitutos possam gerar, automaticamente, minutas de relatórios, votos e acórdãos semelhantes para processos cujos conteúdos sejam equivalentes;
9.3. fixar o entendimento acerca da possibilidade de apreciação de ato sujeito a registro mediante relação, na forma do art. 143, inciso II, do Regimento Interno do TCU, nas hipóteses em que a ilegalidade do ato decorra exclusivamente de questão jurídica de solução já pacificada na jurisprudência desta Corte de Contas;
9.4. solicitar à Presidência do TCU que oriente a Secretaria das Sessões no sentido de promover o apoio e as gestões necessárias à publicação de novas súmulas, em especial em matérias relacionadas à apreciação de atos sujeitos a registro, para retratar de forma atualizada o universo de questões pacificadas no âmbito do TCU;
9.5. acolher e determinar a adoção das medidas previstas nos artigos 73 a 84 do Regimento Interno do TCU, em relação à proposta de projeto de resolução destinado a aperfeiçoar a redação da parte final do art. 143, inciso II, do referido regimento, nos seguintes termos: 
Redação atual: 
    Art. 143. A critério do relator poderão ser submetidos, mediante Relação, ao Plenário e às câmaras, observadas as respectivas competências, os processos: 
 (...)  
II - de admissão e concessão de aposentadoria, reforma ou pensão cuja proposta de deliberação acolher os pareceres convergentes do titular da unidade técnica e do representante do Ministério Público, desde que se tenham pronunciado pela legalidade, ou, ainda que tenham sido pela ilegalidade, tratem exclusivamente de questão jurídica de solução já compendiada na Súmula da Jurisprudência; 
Redação proposta: 
Art. 143. A critério do relator poderão ser submetidos, mediante Relação, ao Plenário e às câmaras, observadas as respectivas competências, os processos: 
 (...)  
II - de admissão e concessão de aposentadoria, reforma ou pensão cuja proposta de deliberação acolher os pareceres convergentes do titular da unidade técnica e do representante do Ministério Público, desde que se tenham pronunciado pela legalidade, ou, ainda que tenham sido pela ilegalidade, tratem exclusivamente de questão jurídica de solução já pacificada na jurisprudência do Tribunal;

Processo administrativo que trata de relatório sobre as medidas adotadas com vistas ao cumprimento das determinações constantes dos Itens 9.2.3. a 9.2.5 do AC122/2021-TCU-PL, bem como os eventuais obstáculos a serem enfrentados e as possíveis soluções, assim como propor as adequações operacionais necessárias para a revisão de ofício de atos registrados tacitamente com base no Recurso Extraordinário 636.553/RS - STF.

Inicialmente, faço questão de consignar meus elogios ao Ministro Walton Alencar Rodrigues pela preocupação demonstrada com a necessidade de que este Tribunal ofereça soluções tempestivas e eficazes para a questão dos atos de pessoal sujeitos a registro, frente às repercussões do entendimento firmado pelo STF no âmbito do RE 636.553/RS.
Registro, igualmente, meus elogios ao competente trabalho da Sefip, unidade técnica precursora na utilização, com grande propriedade, de recursos de análise de dados e inteligência artificial para buscar maior celeridade e eficiência no desempenho dessa importante missão constitucional do TCU, sem que tal mister comprometa de forma significativa a alocação de recursos em outras atribuições igualmente importantes.
Nesse sentido, manifesto inteira concordância com o que propõe o eminente Relator no item 9.1.1 do Acórdão, no sentido de que todos os atos registrados tacitamente e que deram entrada nesta casa há menos de 9,5 anos sejam devolvidos aos respectivos órgãos de origem para que estes procedam à inclusão dos dados no sistema e-Pessoal. Tal providência se mostra essencial para que seja possível aplicar, a tais atos, todos os procedimentos e algoritmos preditivos disponíveis em tal sistema, muito mais elaborados e precisos que aqueles do antigo Sisac.
Por outro lado, justamente em virtude da incorporação de técnicas avançadas de inteligência artificial na nova plataforma, entendo que a redação do item 9.1.2 poderia ser aprimorada, de modo que a priorização das medidas para revisão de ofício dos atos com ilegalidades considere não somente o tempo de ingresso no TCU, como proposto por Sua Excelência, mas também outros elementos que se mostrem adequados à otimização dos esforços desta Corte, a exemplo da materialidade, do benefício potencial e de outros indicadores de risco.
Vale ressaltar que os procedimentos de fiscalização contínua de folhas de pagamento, já em seu sexto ciclo anual, contam com algoritmos elaborados e refinados ao longo desse período justamente com a finalidade de identificar e priorizar irregularidades em pagamentos individuais, de modo que não podemos deixar de aproveitar tal inteligência também no tratamento dos atos registrados tacitamente, a fim de identificar o subgrupo que deva ser objeto de maior prioridade nos procedimentos de revisão.
Aproveito a oportunidade para registrar, desde já, minha preocupação com a necessidade de que a sistemática a ser adotada para correção das ilegalidades identificadas em tais atos seja formulada de maneira a contemplar a otimização dos esforços de todas as instâncias a serem envolvidas nos respectivos processos, da unidade técnica aos gabinetes, passando pelo Ministério Público. 
Tal medida se mostra essencial para que os procedimentos a serem adotados sobre um conjunto potencial de dezenas de milhares de atos de pessoal não venham a comprometer a capacidade do Tribunal de Contas da União em analisar e julgar, com a devida celeridade, todos os demais processos que competem pelos escassos recursos humanos desta casa, especialmente diante da redução progressiva a que temos nos submetido diante das restrições orçamentárias que impedem a reposição das vagas decorrentes de vacâncias e aposentadorias.
Por fim, peço vênias ao eminente Ministro Walton Alencar para alertar sobre eventual necessidade de adequar a redação do item 9.2 da proposta que traz a este Plenário, no sentido de compatibilizar a decisão a ser proferida com as normas que regem o funcionamento do Tribunal, em especial com a Política de Governança e Gestão Digital e de Tecnologia da Informação (Resolução TCU 303/2018) c/c o art. 87 da Resolução 324/2020 e a Portaria 86/2019, que dispõem sobre o funcionamento do Comitê Gestor de Tecnologia da Informação.
Nesse sentido, em consonância com os dispositivos citados, entendo que seria mais apropriado que o comando do referido item do Acórdão fosse direcionado não à Secretaria de Soluções de Tecnologia da Informação (STI) , e sim ao Comitê Gestor de Tecnologia da Informação, a fim de que a demanda para adequação do sistema Sagas fosse submetida ao processo de priorização corporativa estabelecido pelas normas vigentes.
Reitero, portanto, os cumprimentos ao eminente Relator pela condução dos trabalhos sobre o tema e agradeço desde já a Sua Excelência pelo acolhimento da sugestão que ora apresento, destacada em negrito na transcrição a seguir, para maior clareza.
9.1.2. após o recebimento dos novos registros, identifique e adote as medidas necessárias à revisão de ofício dos atos com ilegalidades, dando prioridade, na medida do possível, aos que ingressaram no TCU há mais tempo.
	
TCU, Sala das Sessões, em 16 de junho de 2021.
AROLDO CEDRAZ
Ministro
Apresento esta declaração de voto, para, além de externar minha concordância com o Acórdão proposto pelo Ministro Walton Alencar Rodrigues, e sensível às preocupações externadas por S. Exa. quanto à necessidade de aperfeiçoar a sistemática de apreciação de atos sujeitos a registro neste Tribunal, propor ao Plenário, nos termos dos arts. 73 e 74 do Regimento Interno deste Tribunal, o seguinte aperfeiçoamento da redação da parte final do inciso II do art. 143 do mesmo Regimento, de modo a conferir maior eficácia a esse dispositivo: 
Redação atual: 
    Art. 143. A critério do relator poderão ser submetidos, mediante Relação, ao Plenário e às câmaras, observadas as respectivas competências, os processos: 
 (...)  
II - de admissão e concessão de aposentadoria, reforma ou pensão cuja proposta de deliberação acolher os pareceres convergentes do titular da unidade técnica e do representante do Ministério Público, desde que se tenham pronunciado pela legalidade, ou, ainda que tenham sido pela ilegalidade, tratem exclusivamente de questão jurídica de solução já compendiada na Súmula da Jurisprudência; 
Redação proposta: 
Art. 143. A critério do relator poderão ser submetidos, mediante Relação, ao Plenário e às câmaras, observadas as respectivas competências, os processos: 
 (...)  
II - de admissão e concessão de aposentadoria, reforma ou pensão cuja proposta de deliberação acolher os pareceres convergentes do titular da unidade técnica e do representante do Ministério Público, desde que se tenham pronunciado pela legalidade, ou, ainda que tenham sido pela ilegalidade, tratem exclusivamente de questão jurídica de solução já pacificada na jurisprudência do Tribunal; 
                
2.	A par das ponderações externadas pelo Relator quanto à necessidade de tornar mais eficiente o rito de apreciação dos atos sujeitos a registros, outras razões motivam a proposição assinalada. 
3.	Como é do conhecimento de Vossas Excelências, mesmo antes dos efeitos advindos do processo ora deliberado, já é notório o grande volume de processos de atos de pessoal com propostas de negativa de registro motivadas por questões pacificadas em nossa jurisprudência.  
4.	Apenas para exemplificar, desde janeiro de 2020, já foram proferidos mais de 2.400 (dois mil e quatrocentos) acórdãos unitários com impugnação de atos em face do pagamento indevido da parcela "opção" em aposentadorias concedidas após a publicação da Emenda Constitucional 20/1998, com base no entendimento firmado no Acórdão 1599/2019-TCU-Plenário (relator: Ministro Benjamin Zymler) [1].  
5.	É apenas um exemplo entre vários outros, a demonstrar o caráter repetitivo dos tipos de irregularidades em atos de pessoal que, embora pacificados em nossa jurisprudência, não estão compendiados na Súmula de Jurisprudência desta Corte de Contas. 
6.	Observo, por outro lado, que a última súmula deste Tribunal, a de número 289, foi aprovada em 2016 (Ac. 354/2016-TCU-Plenário, relator: Ministro Augusto Nardes) . Depois dessa data, apenas a Súmula 230 teve sua redação alterada (Ac. 206/2020-TCU-Plenário, de minha relatoria) . Ambas se referem a outros assuntos. 
7.	Verifica-se, portanto, que o aludido dispositivo regimental tem tido pouca utilidade, pois resta demonstrado que nosso fluxo de produção de súmulas não acompanha a dinâmica jurisprudencial relacionada aos atos sujeitos a registro. 
8.	Tenho, assim, que o aperfeiçoamento normativo que ora proponho ensejará um considerável ganho de escala em nossa sistemática de apreciação de processos de pessoal, sem prejuízo à segurança jurídica nem à transparência dos julgados, pois, como bem previsto em nossas regras regimentais, qualquer ministro pode pedir destaque de processos pautados em relação para que sejam apreciados de forma unitária.
9.	Outrossim, o projeto normativo em tela coaduna-se com os objetivos do texto atual, que é a inclusão em relação de processos de atos de pessoal com proposta de ilegalidade motivada exclusivamente por questão jurídica sumulada, o que equivale, teleologicamente, a questão pacificada em nossa jurisprudência, conforme a própria definição doutrinária e legal de súmula (em nossas palavras: verbete que traduz entendimento expresso pelos Tribunais em decisões reiteradas, cf art. 103-A da Constituição Federal e arts. 926 a 928 do Código de Processo Civil - Lei 13.105/2015) . 
10.	Ressalto, ainda, que a proposição em comento harmoniza-se com os propósitos eficiência das nossas sessões colegiadas contemplados no projeto de resolução versado no TC 021.403/2020-1, relatado pelo Ministro Augusto Nardes, que instituiu a "sessão virtual".    
11.	Obviamente, a proposição aqui apresentada não afasta a conveniência de este Tribunal, a bem da segurança jurídica, empenhar esforços na publicação de novas súmulas, principalmente na área de legalidade dos atos sujeitos a registro.
12.	Sem prejuízo da proposta assinalada, que ensejará a autuação de processo específico, com relator próprio designado via sorteio e rito próprio, nos termos do art. 74 a 76 do Regimento Interno deste Tribunal, sugiro ao Relator e ao Colegiado que, nesta mesma assentada, já deixe consignado, à guisa de interpretação autêntica,  o entendimento de que a possibilidade de apreciação de processos de atos sujeitos a registro mediante relação prevista na parte final do inciso II do art. 143 do Regimento Interno do Tribunal abrange a hipótese em que a ilegalidade do ato decorra exclusivamente de questão jurídica de solução já pacificada na jurisprudência desta Corte de Contas.
13.	Em suma, Voto com o Relator e proponho, em adição:
            a) à Presidência e aos demais membros do Colegiado, que:
a.1) nos termos dos arts. 73 e 74 do Regimento Interno deste Tribunal, seja acolhida essa proposta de projeto de resolução para aperfeiçoar a redação da parte final do inciso II do art. 143 do mesmo Regimento, autuando, desde já, a presente Declaração de Voto como processo autônomo, nos seguintes termos:
Redação atual: 
    Art. 143. A critério do relator poderão ser submetidos, mediante Relação, ao Plenário e às câmaras, observadas as respectivas competências, os processos: 
 (...)  
II - de admissão e concessão de aposentadoria, reforma ou pensão cuja proposta de deliberação acolher os pareceres convergentes do titular da unidade técnica e do representante do Ministério Público, desde que se tenham pronunciado pela legalidade, ou, ainda que tenham sido pela ilegalidade, tratem exclusivamente de questão jurídica de solução já compendiada na Súmula da Jurisprudência; 
Redação proposta: 
Art. 143. A critério do relator poderão ser submetidos, mediante Relação, ao Plenário e às câmaras, observadas as respectivas competências, os processos: 
 (...)  
II - de admissão e concessão de aposentadoria, reforma ou pensão cuja proposta de deliberação acolher os pareceres convergentes do titular da unidade técnica e do representante do Ministério Público, desde que se tenham pronunciado pela legalidade, ou, ainda que tenham sido pela ilegalidade, tratem exclusivamente de questão jurídica de solução já pacificada na jurisprudência do Tribunal; 
[1] Número extraído da nossa base de jurisprudência com a expressão de busca:  (aposentadoria$ ou pens$) .TIPOPROCESSO E (2020 OU 2021) .ANOACORDAO E (OPÇÃO E (acórdão$ prox (1.599/2019$ OU 1599/2019$) )  
	b) ao Relator e aos demais membros do Colegiado, que se fixe desde logo, nesta assentada, à guisa de interpretação autêntica, o entendimento de que a possibilidade de apreciação de processos de atos sujeitos a registro mediante relação prevista na parte final do inciso II do art. 143 do Regimento Interno do Tribunal abrange a hipótese em que a ilegalidade do ato decorra exclusivamente de questão jurídica de solução já pacificada na jurisprudência desta Corte de Contas;
	c) à Presidência, que oriente à Secretaria das Sessões no sentido de promover o apoio e as gestões necessárias junto à Comissão de Jurisprudência deste Tribunal para a publicação de novas súmulas, principalmente na área de legalidade dos atos sujeitos a registro, de modo a retratar com mais eficácia e atualidade o universo de questões pacificadas no âmbito desta Corte de Contas.
	É como Voto, Senhora Presidente.
TCU, Sala das Sessões, em 16 de junho de 2021.
RAIMUNDO CARREIRO
Ministro

não há.

3. Interessados/Responsáveis: não há.

13.1. Ministros presentes: Ana Arraes (Presidente), Walton Alencar Rodrigues (Relator), Benjamin Zymler, Aroldo Cedraz, Raimundo Carreiro, Bruno Dantas e Jorge Oliveira.
13.2. Ministro-Substituto convocado: Augusto Sherman Cavalcanti.
13.3. Ministro-Substituto presente: Marcos Bemquerer Costa.

ACORDAO-COMPLETO-2548982

Acórdão 2304/2022 - Plenário

ACORDAO-COMPLETO-2515187

Acórdão 2686/2021 - Plenário

WALTON ALENCAR RODRIGUES

Adoto, como parte do Relatório, a manifestação da Secretaria de Fiscalização de Integridade de Atos e Pagamentos de Pessoal e de Benefícios Sociais (Sefip) , vazada nos termos a seguir transcritos:
Trata-se de elaboração de Relatório em cumprimento às determinações desta Corte de Contas exaradas à Segecex, por meio do Acórdão 122/2021-TCU-Plenário, sessão de 27/1/2021.
Este documento visa apresentar as providências adotadas em função das referidas deliberações, os obstáculos a serem enfrentados e as possíveis soluções, assim como propor as adequações operacionais necessárias para a revisão de ofício de atos registrados tacitamente com base no Recurso Extraordinário 636.553/RS - STF, nos embargos de declaração opostos em face dessa decisão e no disposto no art. 260, § 2º, do Regimento Interno do TCU, assim como discutir e questioná-las frente aos normativos deste Tribunal.
O Supremo Tribunal Federal (STF) , ao julgar o Recurso Extraordinário 636.553/RS, apreciando o tema 445 da repercussão geral, fixou a seguinte tese:
Em atenção aos princípios da segurança jurídica e da confiança legítima, os Tribunais de Contas estão sujeitos ao prazo de 5 anos para o julgamento da legalidade do ato de concessão inicial de aposentadoria, reforma ou pensão, a contar da chegada do processo à respectiva Corte de Contas.  
Considerando superveniente decisão do Exmo. Ministro-Relator Gilmar Mendes no julgamento de embargos de declaração no RE supra, o Exmo. Ministro-Relator Walton Alencar Rodrigues, em seu Voto proferido no Acórdão 122/2021-TCU-Plenário, asseverou que, passado o transcurso de cinco anos da chegada do processo ao TCU, o ato de pessoal deve ser considerado "registrado tacitamente". 
Ainda no âmbito da Suprema Corte, o Exmo. Relator expressou menção à possibilidade de revisão do ato considerado tacitamente registrado. Esta Corte de Contas, então, proferiu o entendimento de que, a partir do registro tácito do ato, é possível a revisão daqueles que contenham algum tipo de ilegalidade, no prazo de 5 anos, com base no artigo 54 da Lei 9.784/1999 e no artigo 260, § 2º, do Regimento Interno do TCU.
Em consequência, por meio do Acórdão 122/2021-TCU-Plenário, sessão de 27/1/2021, foram feitas as seguintes determinações:
9.2. ordenar à Segecex que, em conjunto com a Sefip:
9.2.1. dê imediato início aos procedimentos destinados à revisão de ofício dos atos de pensão instituídos por Erni Ivo Ritzel, Jurandyr Guedes e Luiz Flores;
9.2.2. identifique, entres os atos constantes da base de dados do Sistema de Apreciação e Registro de Atos de Admissão e Concessões (Sisac) e ou do Sistema de Atos de Pessoal (e-pessoal) pendentes de julgamento, aqueles que, à luz da decisão exarada pelo STF no Recurso Extraordinário 636.553/RS, devem ser considerados tacitamente registrados;
9.2.3. identifique, entre os atos selecionados segundo o critério acima, aqueles que contenham algum tipo de ilegalidade e cujos prazos para revisão de of ício encontram-se em curso, adotando medidas sistematizadas para que sejam, com a maior brevidade possível, submetidos aos procedimentos de revisão de ofício, com fulcro no art. 54 da Lei 9.784/1999, c/c o art. 260, § 2º, do Regimento Interno do TCU;
9.2.4. confeccione relatório com as informações relativas aos atos tacitamente registrados, não mais passíveis de revisão de ofício, a ser submetido ao conhecimento deste Colegiado, com proposta de arquivamento dos processos correspondentes e ciência dos órgãos de origem, sem prejuízo das determinações corretivas para situações não convalidadas pelo registro tácito;
9.2.5. informe a este Colegiado, no prazo de 30 dias, as medidas adotadas com vistas ao cumprimento das determinações acima, bem como os eventuais obstáculos a serem enfrentados, no âmbito do TCU, com indicação das possíveis soluções, para que possamos impedir a convalidação indevida do maior número possível de atos de concessão de pessoal, em estrita observância do dever definido no art. 71, inciso III, da Constituição Federal
II 	HISTÓRICO
Cumpre destacar que os procedimentos atinentes ao registro de atos de pessoal por esta Corte, com fulcro no art. 71, III, da CF/1988, já foram amplamente discutidos em trabalhos e estudos anteriores, com o objetivo de buscar a redução dos estoques de atos e o tratamento das informações de forma mais racional e tempestiva. 
Nesse sentido, é relevante citar que, no âmbito do TC Processo 040.253/2019-8, instituiu-se Grupo de Trabalho com o objetivo de avaliar e propor medidas que promovessem a tempestividade do encaminhamento dos atos de pessoal ao TCU e do correspondente julgamento. No Relatório emitido pelo Grupo de Trabalho, de 6/12/2019 (peça 1 daquele TC) , constam processos e estudos anteriores que abordaram de maneira detida a questão do tratamento do estoque de atos de pessoal no TCU.  
De maneira breve, cabe relembrar que, até meados dos anos 90, os atos de pessoal eram submetidos à apreciação por intermédio dos seus próprios processos administrativos, enviados fisicamente ao TCU. Posteriormente, houve a implantação do Sistema de Apreciação e Registro de Atos de Admissão e Concessões (SISAC) . 
Durante a maior parte dos anos 2000, as instruções de mérito da Sefip eram elaboradas manualmente pelos auditores a partir das informações disponibilizadas nos formulários oriundos do sistema Sisac e dos novos elementos com o envio de diligências aos órgãos, quando necessário. Visando otimizar a instrução desses atos, iniciou-se o desenvolvimento do Sistema de Análise Automática de Atos de Pessoal (A3P) , que possibilitou a análise de informações estruturadas disponíveis no Sisac e a elaboração de instruções automáticas. Cabe mencionar que, com a utilização da tecnologia, em 2009, apenas 41% dos atos que chegavam ao TCU eram instruídos automaticamente; em 2010, passaram a ser 59% e, em 2014, esse índice foi de 92%. 
Com o passar do tempo, o desenvolvimento das críticas eletrônicas aplicáveis aos atos de pessoal pelo Sistema A3P tornou os critérios de análise mais rígidos, enquanto a qualidade das informações que chegava dos atos enviados via Sisac se mantinha temerária, de baixa qualidade e não estruturada. Desse modo, a quantidade de atos com apontamentos nas críticas aumentou, acarretando uma elevação importante no estoque de atos passíveis de instrução manual. 
Tal situação motivou o desenvolvimento do sistema e-Pessoal, em operação desde 2016, em substituição ao antigo sistema Sisac. Os novos parâmetros estabelecidos pela operação do sistema foram positivados na Instrução Normativa TCU 78/2018.
Em função das discussões e propostas no âmbito do TC Processo 040.253/2019-8, decidiu-se, com base em Comunicação da Presidência de 11/3/2020, pela devolução de todos os atos de pessoal do sistema Sisac que se encontravam no TCU com até 4 anos da data de entrada neste Tribunal e ainda não haviam sido autuados em processo, para fins de novo cadastramento e reenvio pelo Sistema e-Pessoal, somando 46.507 atos. Os atos originados do sistema Sisac que se localizavam nos órgãos de Controle Interno também foram devolvidos aos gestores de pessoal para novo cadastramento e envio via e-Pessoal (88.931 atos) , totalizando 135.438 atos de pessoal. O principal intuito da estratégia era o de sanear as informações de baixa qualidade incluídas no sistema Sisac e permitir uma instrução dos atos menos custosa ao Tribunal.
Ademais, cabe reforçar que, em esforços conjuntos com a Secretaria de Soluções de Tecnologia da Informação, tem sido implementadas continuamente medidas atinentes ao constante aprimoramento do sistema e-Pessoal, no intuito de permitir que a apreciação de atos por este TCU seja feita de forma cada vez mais tempestiva, eficiente e cuidadosa, pelo desenvolvimento, por exemplo, de parágrafos padrão associados às críticas implementadas no sistema e-Pessoal, para serem utilizadas em instruções automáticas nos processos de apreciação de atos de pessoal. Ademais, de forma constante, novas críticas têm sido elaboradas com o intuito de serem consideradas nos atos enviados a registro pelo e-Pessoal.
III 	DIAGNÓSTICO
A tabela abaixo representa o histórico da evolução, desde 2012, da quantidade de atos de pessoal de admissão e concessão que deram entrada no TCU (via sistemas Sisac e e-Pessoal) e que foram instruídos no mérito pela Sefip.
Tabela 1 - Fluxo de Atos de Pessoal na Sefip
	Atos de pessoal que passaram pela Sefip
		2012
	2013
	2014
	2015
	2016
	2017
	2018
	2019
	2020
	Média anual

		Entrada via Sistemas
	120.698
	113.944
	122.814
	114.615
	111.293
	85.601
	167.065
	139.725
	246.340
	135.788

		Instruídos no mérito
	123.697
	107.759
	144.115
	90.973
	92.967
	81.387
	221.205
	159.470
	138.790
	128.929

Em análise realizada em dezembro de 2019, o estoque de atos não autuados existentes nas bases do TCU (Sisac e e-Pessoal) era de 350.862 atos. Os atos inseridos via Sisac somavam 201.682 atos, sendo que 93.262 atos se encontravam nos controles internos aguardando parecer e 108.420 já no TCU aguardando autuação e análise. 
Conforme decidido pelo grupo de trabalho (peça 14, do TC Processo 040.253/2019-8) , foram devolvidos aos gestores de pessoal 135.438 destes atos inseridos via Sisac, abrangendo os 46.507 atos que se encontravam no TCU com data de entrada de até 4 anos e todos os que se encontravam no controle interno. Naquele mesmo momento, os atos de pessoal que possuíam entre 4 e 5 anos da entrada no TCU (10.042 atos) foram autuados em processos e estão sendo instruídos de forma prioritária.
Importante informar que os dados sobre os atos de pessoal utilizados neste relatório foram obtidos a partir de pesquisa realizada nas bases de dados do TCU em 4/2/2021. A partir deste recorte, o estoque de atos de pessoal não autuados no TCU é de 146.469, sendo 42.339 inseridos via Sisac e 104.130 via e-Pessoal. Importante ressaltar que, para todos esses atos constam algum apontamento oriundo das críticas presentes nos sistemas, o que implica necessariamente em análise manual dos dados - na maior parte dos casos - ou a estruturação de novos procedimentos de análise e rotinas de cruzamento e análise de dados.
Do estoque total dos atos do sistema e-Pessoal, 1.223 deles tiveram sua instrução priorizada em virtude da proximidade do prazo fatal de cinco anos de entrada no TCU. Além desses atos, os atos inicialmente cadastrados no sistema Sisac devolvidos aos gestores de pessoal, conforme registro no parágrafo 14 acima, estão sendo recadastrados via sistema e-Pessoal e, pela mesma razão, também estão sendo instruídos de maneira preferencial. 
Com relação aos atos oriundos do Sisac, o estoque total de atos não apreciados é de 59.567 atos. Os atos com data de entrada menor do que 5 anos, todos autuados em processo, totalizam 3.898 e os atos com data de entrada maior ou igual a 5 anos e menor que 10 anos totalizam 47.745 e aqueles com 10 ou mais anos de entrada no TCU somam 7.924 atos.
Tabela 2 - Estoque de Atos de Pessoal não apreciados
		Tempo de entrada no TCU

	Atos não apreciados
	<5 anos
	entre 5 e 10 anos
	>10 anos

		3.898
	47.745
	7.924

	Total de atos com mais de 5 anos
	55.669

	Total Geral
	59.567

A capacidade anual de análise e instrução dos atos Sisac e e-Pessoal realizada pela Sefip, nos últimos 10 anos, tem sido de 6.000 atos de forma manual e de 120.000 atos de forma automática. A capacidade de análise manual permanece a mesma ainda hoje, enquanto se pode verificar o aumento da produção automática a partir de novas formas de análise que incluem: construção de parágrafos padrões, críticas automatizadas e seus aprimoramentos.
Contudo, a complexidade das instruções manuais iniciais dos atos é diferente das que exigem procedimentos de revisão de ofício. Em estimativa empírica, é possível estimar que capacidade de instrução manual da unidade técnica se reduz em dois terços (2.000 revisões por ano) para os casos de revisão de ofício.
IV 	PROVIDÊNCIAS REFERENTES AO Acórdão 122/2021-TCU-Plenário
Por intermédio do Acórdão 122/2021-TCU-Plenário, ordenou-se à Segecex que, em conjunto com a Sefip, adotasse providências, que passam a ser descritas abaixo.
9.2.1 	 dê imediato início aos procedimentos destinados à revisão de ofício dos atos de pensão instituídos por Erni Ivo Ritzel, Jurandyr Guedes e Luiz Flores;
A Unidade Técnica iniciou a revisão de ofício requerida pelo acórdão, por meio de diligência junto ao Centro de Controle Interno do Exército, estabelecendo o prazo de 15 dias para a resposta.
Diligência ao Centro de Controle Interno no Exército nos seguintes termos:
Informar no prazo de 15 dias os fundamentos legais de reserva remunerada e reforma, caso esta última exista, bem como encaminhar portarias de reserva remunerada e reforma que ampara as situações a seguir transcritas referentes aos seguintes militares, constantes como instituidores nas concessões contidas no TC Processo 013.339/2020-6:
a)       ERNI IVO RITZEL, CPF XXX.771.631-XX, observa-se que o ex-militar faleceu quando estava na reserva, no posto de Coronel, e contou com 36 anos, 5 meses e 5 dias de tempo de serviço. Assim, ainda que tenha contribuído para que a pensão fosse paga com base em dois postos acima, os proventos da pensão deveriam corresponder ao posto de General de Divisão. Todavia, foi informado no ato que a pensão está sendo paga com base no posto de Marechal, ou seja, quatro postos acima daquele ocupado pelo instituidor na reserva.
b)       LUIZ FLORES, CPF XXX.868.889-XX, observa-se que o ex-militar faleceu quando estava na reserva, no posto de Segundo Sargento, tendo contado 23 anos, 8 meses e 27 dias de tempo de serviço para a inativação e vem sendo paga pensão militar de Primeiro Sargento.
c)       JURANDYR GUEDES, CPF XXX.730.029-XX, observa-se que o ex-militar faleceu na reforma, no posto de Capitão, com 38 anos, 7 meses e 20 dias de tempo de serviço. Os proventos da pensão estão sendo pagos com base no posto de General de Brigada, quatro postos acima daquele ocupado na reforma.
9.2.2	identifique, entres os atos constantes da base de dados do Sistema de Apreciação e Registro de Atos de Admissão e Concessões (Sisac) e ou do Sistema de Atos de Pessoal (e-pessoal) pendentes de julgamento, aqueles que, à luz da decisão exarada pelo STF no Recurso Extraordinário 636.553/RS, devem ser considerados tacitamente registrados;
O voto exarado pelo Exmo. Ministro Gilmar Mendes nos Embargos de Declaração interpostos no Recurso Extraordinário 636.553/RS deixa assente que devem ser considerados tacitamente registrados os atos ainda não apreciados que ingressaram nesta Corte de Contas há mais de cinco anos, em contagem ininterrupta.
Assim sendo, foram identificados 55.669 atos pendentes de apreciação que ingressaram no TCU há mais de 5 anos, os quais já se encontram "tacitamente registrados". A maior parte desses atos, precisamente 42.339, encontram-se não autuados, tendo sido oriundos de cadastramento no sistema Sisac. Os processos em tramitação que contenham atos que ingressaram há mais de 5 anos, ainda sem deliberação de mérito, encontram-se nas diferentes instâncias do Tribunal. A tabela abaixo sintetiza os quantitativos de atos por situação e unidade responsável por agir.
Tabela 3 - Atos Sem Apreciação de Mérito com 5 Anos ou Mais no TCU
	Instância
	5 ou Mais Anos no TCU

	Não autuados
	42.339

	MPTCU
	71

	Outros
	446

	Relatores
	491

	SEFIP
	12.222

	SEPROC
	100

	TOTAL
	55.669

9.2.3	identifique, entre os atos selecionados segundo o critério acima, aqueles que contenham algum tipo de ilegalidade e cujos prazos para revisão de ofício encontram-se em curso, adotando medidas sistematizadas para que sejam, com a maior brevidade possível, submetidos aos procedimentos de revisão de ofício, com fulcro no art. 54 da Lei 9.784/1999, c/c o art. 260, § 2º, do Regimento Interno do TCU;
O voto do Exmo. Ministro Relator Walton Alencar Rodrigues, no bojo do Acórdão 122/2021-TCU-Plenário, alude à supracitada decisão do STF e a dispositivo do Regimento Interno do TCU para concluir sobre a possibilidade de revisão do ato no prazo de 5 anos a partir do seu registro tácito
Depreende-se, portanto, que esta Corte conta com um prazo de 5 anos a partir do registro tácito do ato (que se dá em 5 anos a partir da data de entrada no TCU) para revisá-lo de ofício, se for o caso, declarando sua ilegalidade. 
Portanto, partindo-se dos números da Tabela 3 mencionada no parágrafo 27 supra, com vistas a identificar os atos "cujos prazos para revisão de ofício encontram-se em curso", é necessário fazer um recorte para apontar os atos que tenham entrada no TCU maior ou igual a 5 e menor que 10 anos. 
Nada obstante, é fundamental considerar que os procedimentos de revisão de ofício a serem adotados pelo TCU demandam um tempo superior ao ciclo de vida de um ato ordinário no TCU. Para que seja prolatada a deliberação conclusiva pelo Plenário da Corte, há de se considerar a necessidade de análises preliminares dos atos, das oitivas dos interessados e, por óbvio, da instrução da unidade técnica.
Assim, propõe-se ao Plenário considerar que a possibilidade fática de realização dos procedimentos de revisão é viável somente para os atos que possuem idade entre 5 e 9,5 anos da data de entrada no TCU, que totalizam 44.134 atos conforme ilustra a tabela a seguir. 
Tabela 4 - Atos Sisac com Datas de Entrada no TCU
	Tipo de ato
	Tempo de entrada no TCU

		>=5 até 9,5 anos
	>9,5 e <10 anos
	>= 10 anos

	ADMISSÃO
	4.508
	288
	1312

	CONCESSÃO DE APOSENTADORIA
	18.291
	1.696
	3.256

	CONCESSÃO DE APOSENTADORIA - IPC - CÂMARA DOS DEPUTADOS
	18
	16
	12

	CONCESSÃO DE APOSENTADORIA - IPC - SENADO FEDERAL
	27
	3
	0

	CONCESSÃO DE PENSÃO CIVIL
	15.459
	1.163
	2.647

	CONCESSÃO DE PENSÃO CIVIL - IPC - CÂMARA DOS DEPUTADOS
	100
	17
	40

	CONCESSÃO DE PENSÃO CIVIL - IPC - SENADO FEDERAL
	132
	1
	0

	CONCESSÃO DE PENSÃO ESPECIAL (EX-COMBATENTE) 
	998
	124
	314

	CONCESSÃO DE PENSÃO MILITAR
	3.367
	242
	223

	CONCESSÃO DE REFORMA
	1.234
	61
	120

	SOMA
	44.134
	3.611
	7.924

	TOTAL GERAL
	55.669

Cumpre esclarecer que todos os atos levantados nas tabelas anteriores possuem algum tipo de apontamento no sistema A3P (crítica eletrônica) , que impediu tais atos de receberem instruções automáticas pela legalidade. Contudo, cabe ressaltar que essas críticas foram executadas em um conjunto de atos de pessoal que reconhecidamente possuem problemas de qualidade da informação. 
9.2.4 confeccione relatório com as informações relativas aos atos tacitamente registrados, não mais passíveis de revisão de ofício, a ser submetido ao conhecimento deste Colegiado, com proposta de arquivamento dos processos correspondentes e ciência dos órgãos de origem, sem prejuízo das determinações corretivas para situações não convalidadas pelo registro tácito;
A Tabela Relação de Atos com 10 ou Mais Anos (peça 3) , é o recorte identificador dos atos com 10 ou mais  anos de entrada no TCU sem apreciação de mérito, para os quais já ocorreu o registro tácito (em 5 anos) e também já expirou o prazo da revisão de ofício (em outros 5 anos) . 
Para os atos acima, reputa-se não haver providências cabíveis a esta Corte no que se refere à competência do art. 71, III, da CF/1988 (apreciação de atos de pessoal) . 
Entretanto, permanece com o TCU a competência de fiscalização, por intermédio de outras ações de controle, nos casos das situações não convalidadas pelo mero registro do ato. É o caso, por exemplo, da fiscalização da acumulação irregular de cargos públicos, cujas determinações de correção por esta Corte independem de eventual registro prévio do ato, como deixa assente o Acórdão 1707/2019-TCU-Plenário, de relatoria do Ministro Bruno Dantas:
Sumário:
 (...) FIXAÇÃO DE ENTENDIMENTO NO SENTIDO DA não incidência do prazo decadencial para fins de regularização de acumulações inconstitucionais. precedentes do supremo tribunal federal. encaminhamento dos achados aos órgãos e entidades. ciência. 1. Não incide a decadência quando se trata de acumulação inconstitucional, devendo as unidades jurisdicionadas regularizarem esse tipo de situação mesmo quando o ato de admissão ou concessão já tenha sido registrado pelo TCU, independentemente do tempo transcorrido.
De todo modo, a decisão a ser exarada sobre a proposta mencionada no parágrafo 32 desta instrução, qual seja, de incluir no grupo dos atos não mais passíveis de revisão de ofício aqueles com mais de 9,5 anos de entrada no TCU, é determinante para subsidiar a elaboração do relatório detalhado e da ciência dos órgãos de origem.
Assim, para os atos tacitamente registrados não mais passíveis de revisão de ofício, indicados na Relação de Atos com 10 ou Mais Anos (peça 3) e na faixa superior a 9,5 anos de entrada no TCU (Relação de Atos Entre 9,5 e 10 Anos, acostado à peça 4) , propõe-se que sejam considerados registrados tacitamente e não mais passíveis de revisão pelo TCU; e que o relatório a que se refere o item 9.3.4 do Acórdão 122/2021-TCU-Plenário seja elaborado considerando a decisão a ser exarada pelo Colegiado nesse ponto.
9.2.5 informe a este Colegiado, no prazo de 30 dias, as medidas adotadas com vistas ao cumprimento das determinações acima, bem como os eventuais obstáculos a serem enfrentados, no âmbito do TCU, com indicação das possíveis soluções, para que possamos impedir a convalidação indevida do maior número possível de atos de concessão de pessoal, em estrita observância do dever definido no art. 71, inciso III, da Constituição Federal.
A Tabela 4 - Atos Sisac com Datas de Entrada no TCU (parágrafo 32) indica que existem 44.134 atos de pessoal no TCU sem apreciação de mérito e que ingressaram nesta Corte em uma data distante entre 5 e 9,5 anos da atual. Como apontam os itens anteriores, trata-se de atos registrados tacitamente com prazo de revisão de ofício em curso e que possuem pelo menos um apontamento no sistema eletrônico A3P. 
O grande quantitativo de atos a serem analisados representa um novo desafio, que envolve as diversas áreas do TCU envolvidas nos procedimentos relacionados ao registro de atos, consubstanciado na necessidade de tratar de forma racional e eficiente um grande volume de informações, considerando a integridade dos dados disponíveis, as funcionalidades dos sistemas em operação e a capacidade operacional.
Sobre a matéria, cumpre trazer à baila trechos de votos que fundamentaram o Acórdão 122/2021-TCU-Plenário:
Voto do Ministro Relator Walton Alencar Rodrigues:
Relativamente à área de pessoal da Administração Federal, já tive a oportunidade de fazer inúmeros pronunciamentos acerca do acúmulo dos processos na Sefip, que há pouco tempo passavam em muito de cem mil, ajuntados ao longo dos anos. Grande parte desses processos foram devolvidos aos órgãos de origem para correção de irregularidades e reenvio ao TCU. E os que permaneceram desafiam a capacidade de trabalho do Tribunal.
 (...) 
Além das medidas tendentes à solução das ilegalidades aqui verificadas, não resta dúvida de que a decisão da Suprema Corte, ao apreciar definitivamente o Recurso Extraordinário 636.553/RS, tema 445 da repercussão geral, demanda a pronta atuação desta Corte de Contas, em relação aos milhares de atos de concessão pendentes da análise e do julgamento do TCU, certamente alcançados por aquela decisão judicial.
 (...) 
Tais informações permitirão que a Segecex defina sistemática a ser adotada pela Sefip, para que boa parte dos atos eivados de ilegalidade, flagrantemente prejudicais aos interesses e aos cofres públicos, sejam submetidos à necessária e cabível revisão de ofício, para que não sejam definitivamente convalidados.
Trata-se, portanto, de novo desafio a cargo deste Tribunal, no cumprimento de seu mister constitucional de zelar pela legalidade, legitimidade e economicidade das contas públicas, que merece toda a atenção e empenho dos servidores e autoridades desta Casa. É desafio que se renova de presidência para presidência sem final resolução do problema, uma vez que é complexo e extremamente difícil. (grifos nossos) 
Declaração de Voto do Ministro Redator Aroldo Cedraz:
Tenho convicção de que a unidade técnica apresentará soluções inovadoras para evitar o registro tácito de atos de pessoal pelo decurso do prazo de 5 anos, bem como para conferir maior tempestividade à atuação do TCU sobre as despesas previdenciárias e de pessoal do setor público, as quais representam parcela significativa do orçamento. 
Como consequência, as aplicações de tecnologia da informação, análise de dados e inteligência artificial que serão propostas e implementadas pela Sefip certamente permitirão que, em pouco tempo, tenhamos outra realidade nessa área, com atuação preditiva e preventiva a fim de evitar fraudes e pagamentos indevidos. 
Nesse sentido, considero essencial que o tema seja tratado de forma abrangente, tanto no diagnóstico do problema como na elaboração de soluções, observando a atuação sinérgica de unidades técnicas, Ministério Público e Gabinetes, bem como dos próprios órgãos gestores de pessoal da Administração Pública. (grifos nossos) 
Nesse sentido, a par das análises já realizadas e providências adotadas por força dos estudos detalhados no TC Processo 040.253/2019-8 e trabalhos anteriores, relacionam-se nos próximos parágrafos os principais obstáculos e possíveis soluções para o desafio que ora se apresenta.
Obstáculo I - Grande quantitativo de atos com datas de entrada entre 4 e 9,5 anos, que demandam instrução prioritária ou revisão de ofício.
Desde a prolação da decisão do STF nos autos do RE 636.553/RS em fevereiro de 2020, os esforços de controle da Sefip, nas diretorias que instruem processos de atos de pessoal, têm sido concentrados na instrução prioritária de atos de pessoal próximos a completarem 5 anos da data de entrada nesta Corte. 
Também por isso ocorreu a devolução de 135.438 atos Sisac aos gestores de pessoal para novo recadastramento no e-Pessoal, por intermédio do Ofício-Circular n. 001/2020-TCU/Sefip (peça 12 do TC Processo 040.253/2019-8) , dada a premente necessidade de manifestação desta Corte em atos com datas de entrada a partir de 2016, considerando a decisão então prolatada pelo Supremo Tribunal Federal.
Os atos Sisac que foram então recadastrados no e-Pessoal, em especial aqueles com datas de entrada no TCU entre 3 e 4 anos, passaram também a fazer parte do grupo de atos que cuja instrução é prioritária.
Neste momento, em que surge, então, a necessidade adicional de se promover a revisão de ofício para atos com data de entrada no TCU maior ou igual a 5 até 9,5 anos, imperioso dimensionar da capacidade de trabalho desta Corte para implementar os procedimentos atinentes a possibilitar a manifestação de mérito do TCU nesses casos, no âmbito de sua competência.
Inicialmente, verifica-se que o quantitativo anual de atos de pessoal apreciados pela ilegalidade, entre os anos de 2015 e 2019, variou de 805 a 1.898, perfazendo uma média por ano de 1.276, conforme consta do Relatório Anual de Atividades de 2019.
Figura 1 - Quantitativo Anual de Atos de Pessoal Apreciados 2015-2019

No ano de 2020, os números consolidados dos relatórios de atividades trimestrais do TCU, até o 3º trimestre, apontam um total parcial de 2.775 atos apreciados pela ilegalidade.
Observa-se na Tabela 5 relevante evolução do número de apreciações pela ilegalidade no ano de 2020, tanto em comparação a 2019 como relativamente à média dos últimos anos.
Tabela 5 - Quantitativo Trimestral de Atos de Pessoal Apreciados 2019-2020
	Atos de Pessoal
	1º trimestre
	2º trimestre
	3º trimestre
	Acumulado

		2019
	2020
	2019
	2020
	2019
	2020
	2019
	2020

	Apreciados conclusivamente
	18.535
	23.277
	12.948
	26.631
	15.741
	30.554
	47.224
	80.462

	a) ilegais
	376
	588
	367
	1.210
	372
	977
	1.115
	2.775

	b) legais
	14.298
	17.816
	6.499
	21.441
	10.398
	65.643
	31.195
	104.900

	c) prejudicados por perda de objeto e por inépcia do ato
	3.861
	4.873
	6.082
	3.980
	4.971
	12.044
	14.914
	20.897

	Soma
	37.070
	46.554
	25.896
	53.262
	31.482
	109.218
	94.448
	209.034

Fonte: Sistema de Apreciação de Atos de Concessão e Admissões/e-Pessoal 
Esse crescimento pode ser explicado como efeito de uma estratégia de direcionamento dos esforços tecnológicos e de pessoal o para a detecção e correção de irregularidades identificadas nos atos de pessoal, em especial daqueles próximos a completarem 5 anos da data de entrada no TCU. Também houve o recadastramento de atos oriundos do sistema Sisac no sistema e-Pessoal, o que possibilitou uma análise mais racional e eficiente, a partir da maior integridade das informações que foram inseridas no novo sistema.
Ressalta-se, pois, a importância da continuidade dos esforços direcionados à instrução de atos próximos a completarem 5 anos da data de entrada nesta Corte, até que outra estratégia de priorização possa ser proposta. 
Com a novel decisão do STF em sede de embargos de declaração no RE 636.553/RS e a prolação do Acórdão 122/2021-TCU-Plenário, apresenta-se, como já discutido, um novo desafio atinente à instrução e apreciação, em revisão de ofício, dos milhares de atos que ingressaram no TCU entre 5 e 9,5 anos.
Com a atual capacidade de trabalho da Sefip (6 mil instruções manuais regulares por ano ou 2 mil revisões de ofício) e considerando que a estratégia atual para lidar com o estoque existente por meio da instrução prioritária dos milhares de atos próximos de completarem 5 anos, é imperioso concluir pela inviabilidade operacional de implementar, em tempo hábil, a revisão de ofício manual de todos os 44.134 atos com datas de entrada no TCU entre 5 e 9,5 anos.
Há que se considerar, ainda, que os atos a serem submetidos a revisão de ofício, ao longo do tempo, continuarão envelhecendo, cada dia mais próximos de completarem 10 anos da data de entrada neste TCU, oportunidade em que a apreciação de mérito de eventual revisão de ofício restará prejudicada.
Possível solução
A ampliação da força de trabalho da Sefip, a ser dedicada às revisões de ofícios de atos com datas de entrada maior ou igual a 5 até 9,5 anos, aparece como possível solução para que as eventuais ilegalidades identificadas não sejam convalidadas pelo decurso de prazo.
Isso porque os auditores Sefip que instruem atos de pessoal priorizam a identificação e instrução de atos próximos de completarem 5 anos, com possíveis ilegalidades. Deslocar esses HDs para outra atividade, em curto prazo, resultaria no aumento do estoque de atos com mais de 5 anos, que seriam tacitamente registrados e, assim, passariam, ao longo do tempo, a compor o estoque de atos para possível revisão de ofício.
Com uma nova equipe de trabalho dedicada às revisões de ofício a serem priorizadas, em médio prazo, espera-se que parte do estoque de atos mais antigos, com datas de entrada maiores de 5 anos, possa ser tratado em revisão de ofício quando for o caso. 
Ainda assim, a produtividade de qualquer nova equipe a ser montada para essa tarefa dificilmente atingiria, no curto prazo, o equivalente à capacidade de 2 mil revisões de ofício anuais estimadas atualmente pela Sefip. Para um estoque de dezenas de milhares de atos nesta situação, parece insuficiente desenvolver uma estratégia baseada somente no aumento da força de trabalho disponível ou mesmo da evolução das críticas eletrônicas. Uma análise criteriosa de variáveis de cada um dos atos é condição necessária para entender as suas características e agrupá-los segundo critérios de risco e de relevância para priorizar a atuação do controle.
Obstáculo II - Baixa disponibilidade de HDs e maior complexidade dos procedimentos das revisões de ofício de atos com datas de entrada entre 5 e 9,5 anos 
Como ressaltado no item anterior, houve no último ano um aumento significativo das apreciações do TCU pela ilegalidade, em grande parte fruto dos esforços da Sefip no desenvolvimento de soluções de tecnologia da informação que possibilitaram uma análise mais racional e eficiente, com verificações de irregularidades em planilhas e instruções automatizadas. Tais procedimentos foram implementados, em especial, para os atos próximos a completarem 5 anos da data de entrada nesta Corte, evitando seu registro tácito.
Portanto, considerando os resultados já obtidos e o constante recadastramento de atos Sisac no e-Pessoal (mantendo a data de entrada original do ato) , mostra-se acertada a estratégia atual de preservar os esforços alocados nas instruções de atos com "idade" inferior a 5 anos, priorizando-se, nesse grupo, aqueles mais antigos.
Por outro lado, as revisões de ofício dos atos com datas de entrada maior ou igual a 5 até 9,5 anos implicam em procedimentos de trabalho com alto custo, em função principalmente de que: 
a) trata-se de atos Sisac, em grande parte com informações sem integridade; 
b) as críticas eletrônicas a eles aplicadas estão no sistema A3P, que foi desenvolvido há vários anos, não passou por atualizações e são aplicadas sobre as referidas informações sem integridade do sistema Sisac; 
c) as críticas eletrônicas desenvolvidas no âmbito do sistema e-Pessoal não são replicáveis aos atos Sisac; 
d) os processos demandarão sempre a realização de oitivas dos interessados, por força do art. 260, § 2º, do Regimento Interno do TCU; e 
e) com frequência, será necessária também a realização de diligências aos órgãos, considerando que os atos Sisac contêm informações falhas ou incompletas.
Ressaltam-se, portanto, os desafios atinentes à capacidade alocada (em especial, pela premência das instruções de atos próximos a completarem 5 anos) , aos procedimentos envolvidos na realização de revisões de ofício e ao custo de oportunidade representado pelo possível prejuízo na análise tempestiva de atos com menos de 5 anos de TCU.
Possíveis soluções
As propostas aqui apresentadas vão ao encontro dos elementos levantados pelo Ministro Aroldo Cedraz no bojo do Acórdão 122/2021-TCU-Plenário, no voto colacionado no parágrafo 41 supra, em que se destacou a necessidade de que a Sefip apresente "soluções inovadoras para evitar o registro tácito de atos de pessoal pelo decurso do prazo de 5 anos", com a utilização de "aplicações de tecnologia da informação, análise de dados e inteligência artificial", tratando o tema de "forma abrangente" de forma a envolver as diferentes instâncias envolvidas no processo de registro de atos. De pronto, providência inicial necessária seria a devida qualificação das críticas apresentadas pelo sistema A3P
As críticas eletrônicas recebidas pelos atos com datas de entrada no TCU entre 5 e 9,5 anos são aquelas que impediram que tais atos recebessem proposta automática de legalidade e, por esse motivo, permanecessem sem apreciação de mérito, demandando análise manual pelos auditores e possíveis diligências.
A necessidade que se apresentou inicialmente foi a de qualificar tais críticas, por intermédio de uma verificação pormenorizada de sua verdadeira implicação, o que envolveu a identificação de eventuais falsos positivos ou, ainda, daqueles apontamentos cujos indícios pudessem ser analisados de outra maneira.
Estudar o escopo dos avisos do sistema A3P que incidem nos atos oriundos do Sisac e geram o estoque ora em análise foi fundamental para propor alternativas diferentes de tratamento, considerando especialmente a inviabilidade de executar instruções manuais em sede de revisão de ofício, para todos os 44.134 atos.
Da análise, constatou-se que existem um total de 256 diferentes avisos do A3P que foram apontados nos atos ora tratados. Esses avisos foram consolidados em 19 subgrupos, para os quais são propostas soluções específicas. As decisões dependem do entendimento da real implicação dos avisos gerados pelo sistema A3P e o levantamento dos casos em que eles, de fato podem representar ilegalidades, considerando a experiência pretérita e os riscos envolvidos.
Fundamental destacar a essência da deliberação do eminente Ministro Relator, com o destaque para o objetivo de impedir a convalidação indevida do maior número possível de atos de pessoal. Na mesma direção, é imperioso considerar a necessidade premente de priorizar os esforços segundo uma análise de risco e reduzir ao máximo os quantitativos de atos a serem destacados para análise manual.  
Tabela 6 - Quantitativos Agrupados por Tipo de Aviso do A3P
	Agrupador
	Quantidade

	Comentários CI/Gestor
	29.179

	Rubrica
	25.119

	Fundamento
	14.286

	Quintos/Função
	11.559

	Tempo
	11.281

	Acumulação
	9.100

	Análise em conjunto
	5.617

	Outros
	4.881

	Beneficiário
	4.659

	Sistema Indícios
	4.341

	Dados Inconsistentes
	3.751

	Parecer CI - Mérito
	3.328

	Prazo
	2.113

	Teto Remuneratório
	513

	Média
	300

	Idade
	290

	Falta ato na base
	120

	Ilegalidade
	9

	Jornada de trabalho
	5

Visando otimizar a análise dos atos sobre os quais incidem tais avisos, considerando racionalização do trabalho e a ampliação da automação das instruções, para os subgrupos constantes da Tabela 6 foram definidas possibilidades de atuação, a seguir descritas.
Considerando as soluções propostas para as situações supramencionadas e objetivando direcionar a atuação da Sefip para cada grupo de problemas apontados pelas críticas eletrônicas do sistema A3P sobre os atos Sisac, foram levantadas quatro alternativas a seguir abordadas:
Abandonar regra - essa alternativa se dá em decorrência do alto número de falsos positivos existentes em algumas críticas devido à má qualidade das informações cadastradas no sistema Sisac;
Análise manual - muitas críticas do sistema A3P não possuem condições de apontar uma ilegalidade para o ato de forma decisiva e são meros apontamentos para que o auditor faça a análise manual mais detidamente;
Devolver o ato - devido à fragilidade da entrada de dados do sistema Sisac, muitos atos chegam com informações incompletas, incorretas e inconsistentes demandando custosas diligências para sanar as inconsistências dos dados. Dessa forma, entende-se que o mais correto seria devolver o ato ao gestor para ser reenviado via sistema e-pessoal;
Analisado em folha contínua - muitas críticas eletrônicas do sistema A3P são realizadas de forma mais criteriosa e tempestiva na fiscalização contínua de folha de pagamento.
Com essas alternativas definidas os subgrupos de problemas foram classificados sendo apontado, para cada subgrupo, uma ação a ser adotada conforme tabela a seguir:
Tabela 7 - Apontamentos do A3P e Respectiva Ação
	Subgrupo
	Ação apontada

	Comentários CI/Gestor
	Abandonar regra

	Rubrica
	Analisado em folha contínua

	Fundamento
	Devolver ato

	Quintos/Função
	Devolver ato

	Tempo
	Devolver ato

	Acumulação
	Analisado em folha contínua

	Análise em conjunto
	Abandonar regra

	Outros
	Abandonar regra

	Beneficiário
	Abandonar regra - os beneficiários são vistos em folha contínua

	Sistema Indícios
	Analisado em folha contínua

	Dados Inconsistentes
	Devolver ato

	Parecer CI - Mérito
	Análise manual

	Prazo
	Abandonar regra

	Teto Remuneratório
	Analisado em folha contínua

	Média
	Análise manual

	Idade
	Abandonar regra

	Falta ato na base
	Abandonar regra

	Ilegalidade
	Análise manual

	Jornada de trabalho
	Analisado em folha contínua

Com os problemas decorrentes das críticas eletrônicas agrupados e com as propostas apontadas para cada subgrupo, bem como com a análise da situação de cada ato verificando quais desses atos tem todos os seus interessados/beneficiários ausentes em folha de pagamento ou falecido e verificando a data de vigência de cada ato, os atos Sisac foram classificados em cinco grupos com propostas específicas a serem adotadas conforma tabela a seguir:
Tabela 8 - Agrupadores de Atos Não Apreciados por Tempo de Entrada no TCU
	Grupo
	1-Até 4 anos
	4 anos
	5 anos
	6 anos
	7 anos
	8 anos
	9 anos
	9,5 anos
	Acima de 10
	TOTAL

	1-Falecido ou ausente em folha
	271
	130
	822
	737
	928
	624
	296
	284
	1.121
	5.213

	2-Mais de 15 anos da vigência do ato
	512
	207
	1.433
	1.285
	1.665
	1.485
	1.298
	1.111
	3.361
	12.357

	3-Ato com algum problema sendo analisado via auditoria contínua
	564
	453
	2.840
	2.445
	2.131
	1.410
	837
	658
	916
	12.254

	4-Ato somente com problemas irrelevantes ou falsos positivos
	462
	238
	1.391
	1.099
	985
	776
	426
	299
	483
	6.159

	5-Ato precisa ser reenviado via e-Pessoal
	313
	748
	5.555
	4.386
	4.414
	3.245
	1.621
	1.259
	2.043
	23.584

	Soma
	2.122
	1.776
	12.041
	9.952
	10.123
	7.540
	4.478
	3.611
	7.924
	59.567

Após a qualificação dos apontamentos do A3P em cada um dos seus grupos, se sugere que a revisão de ofício dos atos registrados tacitamente ocorra segundo um conjunto de critérios objetivos. O estudo quantitativo e qualitativo dos atos e das críticas permitiu que fossem descritos cinco grupos distintos de atos segundo suas características, especialmente relacionadas ao estado dos seus beneficiários, objeto do ato e ao tempo de vigência, apresentados na Tabela 8.
Os grupos foram gerados segundo a seguinte lógica:
Do estoque total de atos verificou-se aqueles em que o servidor, para os casos de atos que não sejam do tipo pensão, ou todos os beneficiários, para os casos de atos de pensão, tenham falecido ou estejam ausentes dos registros de folha de pagamento. Esses atos foram agrupados no grupo "1 - Falecido ou ausente em folha".
Do estoque total de atos excluiu-se os atos que compõem o grupo anterior e verificou-se, dos atos restantes, quais deles tem data de vigência maior ou igual a 15 anos.  Esses atos foram agrupados no grupo "2 - Mais de 15 anos da vigência do ato".
Do estoque total de atos excluiu-se os atos que compõem os dois grupos anteriores e verificou-se, dos atos restantes, quais deles tem algum problema apontado nas críticas eletrônicas que demandasse análise manual do ato ou que demandaria a devolução do ato ao gestor de pessoal para ser reenviado via e-Pessoal. Esses atos foram agrupados no grupo "5 - Ato precisa ser reenviado via e-Pessoal".
Do estoque total de atos excluiu-se os atos que fizeram parte dos três grupos anteriores e verificou-se, dos atos restantes, quais deles tem algum problema apontado nas críticas eletrônicas e que também estivesse sendo analisado via fiscalização contínua de folha de pagamento. Esses atos foram agrupados no grupo "3 - Ato com algum problema sendo analisado via auditoria contínua".
Do estoque total de atos excluiu-se os atos que fizeram parte dos quatro grupos anteriores e esses atos restantes foram agrupados no grupo "4 - Ato somente com problemas irrelevantes ou falsos positivos".
Os itens a seguir detalham os argumentos e apresentam as propostas de encaminhamento para os atos de cada um dos grupos.
Atos com interessados já falecidos ou ausentes em folha de pagamento
Do total de atos registrados tacitamente e passíveis de revisão de ofício (parágrafo 32) , foram identificados 3.407 atos, o que equivale a 7,7% do total, nos quais se constatou que CPFs dos interessados se encontravam com registros de óbito ou, no momento desta análise, ausentes de folha de pagamento.
Os CPFs considerados neste grupo correspondem a números válidos, foram inicialmente validados na base de dados da Receita Federal, e foram cotejados com as bases de dados custodiadas pelo TCU.
Os normativos do TCU reputam que a situação em comento configura caso de perda de objeto, in verbis:
Regimento Interno do TCU:
Art. 260 (...) 
§ 5º O Tribunal poderá considerar prejudicado, por perda de objeto, o exame dos atos de admissão e concessão cujos efeitos financeiros tenham se exaurido antes de sua apreciação.
Resolução-TCU 206/2007:
Art. 7º O Tribunal poderá considerar prejudicado, por perda de objeto, o exame dos atos de:
I - concessão cujos efeitos financeiros tenham se exaurido antes de seu processamento pela Corte, seja pelo falecimento dos favorecidos, seja pelo advento do termo final das condições objetivas necessárias à manutenção do benefício; 
No caso em tela, como se trata de possível instituição de revisão de ofício de atos tacitamente registrados, não caberia falar aqui em "perda de objeto". Nada obstante, uma interpretação análoga dos dispositivos supra permite concluir que, para os casos citados, não caberia iniciar um procedimento de revisão de ofício para atos que, nas circunstâncias anteriores, provavelmente seriam analisados pela Corte prejudicados pela perda do objeto.
Assim, para os 3.407 atos indicados na Tabela 8 (parágrafo 72, colunas de 5, 6, 7, 8 e 9 anos) propõe-se, para os atos já autuados, que seja autorizado o destaque dos atos e, em conjunto com os não autuados, que sejam considerados registrados, sem que se realize os procedimentos de revisão de ofício, a menos que fato superveniente e relevante indique a necessidade de sua revisão.
Atos com idade de vigência superior a 15 anos
Do restante dos atos em análise, ou seja, aqueles com data maior ou igual a 5 até 9,5 anos de entrada no TCU, 7.166 atos possuem idade superior a 15 anos, contados a partir da data da sua vigência. Esses são os casos em que o tempo entre a concessão do benefício e o envio para o registro no TCU superou de maneira relevante o prazo regulamentar que consta da IN TCU 78/2018.
Por evidente, há que se considerar a mora do gestor ou do Controle Interno, e a existência de regulamentações com prazos a serem obedecidos nas diferentes instâncias, o que abre a possibilidade de eventual responsabilização. Também é preciso ressaltar a natureza complexa dos atos de pessoal, que se aperfeiçoam somente com o registro pela Corte de Contas; e que a decisão do STF considera como marco temporal a data de entrada do ato no TCU, e não a sua data de vigência.
Nada obstante, é sabido que são prolatadas inúmeras decisões judiciais favoráveis a aposentados e pensionistas em virtude do grande tempo decorrido entre a concessão administrativa do benefício e a sua apreciação para fins de registro. Sob o argumento da proteção da segurança jurídica, não é incomum deparar-se com pronunciamentos judiciais que tornam ineficazes decisões do TCU que negaram registro a atos com vigência antiga.
A preservação da segurança jurídica e a proteção da confiança, assim como a presunção de legalidade dos atos administrativos, aparecem como argumentos fundamentadores de decisões judiciais proferidas no sentido de anular ou tornar ineficazes deliberações deste TCU que apreciam atos de pessoal pela ilegalidade e determinam a cessação dos pagamentos e outras providências correlatas (como o retorno do aposentado à atividade ou o recolhimento de contribuições previdenciárias) .
Nos casos discutidos no âmbito judicial, são considerados os diversos elementos fáticos atinentes a fundamentar a decisão prolatada, em geral referentes à mora da Administração Pública em proceder a apreciação e o registro do ato; idade do interessado; condições de saúde ou socioeconômicas, dentre outras.
Como exemplos, citam-se as decisões acostadas às peças 5 e 6 (respectivamente, decisão 1 e decisão 2) :
MS 37.004/DF, de relatoria da Ministra Cármen Lúcia, no âmbito do qual foi proferido Acórdão de 7/12/2020 no sentido de "conceder parcialmente a ordem para, cassando Acórdão n. 9898/2019, proferido pela 2ª Câmara nos autos do processo TC Processo 010.701/2017-6, manter inalterado o ato originário de aposentação do impetrante, a ser registrado pelo Tribunal de Contas da União." 
	No referido mandamus, discutiu-se Acórdão deste TCU que considerou ilegal ato de aposentadoria de servidor do Departamento de Polícia Rodoviária Federal em função da averbação de tempo rural sem recolhimento de contribuição previdenciária. O ato então analisado teve vigência em 1996 e ingressou nesta Corte, via sistema Sisac, em 2008.
	Consta do voto que fundamentou a citada decisão do STF:
 (...) Na espécie, a demora do Tribunal de Contas na aferição do registro é de vinte e três anos, alcançando benefícios de caráter alimentício de pessoa octogenária em tratamento de neoplasia maligna e outras enfermidades, comprovadas no processo.
Na ponderação entre os princípios constitucionais aplicáveis, parece incontornável, na espécie, por medida de razoabilidade constitucionalmente qualificada, o primado da dignidade da pessoa humana, a ser instrumentalizado em medida de segurança jurídica.
7. A jurisprudência deste Supremo Tribunal igualmente admite, em situações extremas, a convalidação de atos decorrentes do regular exercício de competências administrativas, postergados por longos períodos de tempo sob o manto da moralidade, da boa-fé, da confiança e da presunção de legalidade.
1. Sentença proferida em 16/11/2020 pela 5ª Vara Federal de Curitiba-PR decidiu por "reconhecer a decadência e afastar os efeitos dos Acórdãos nº 4596/2019 e 2687/2019, ambos da 1ª Câmara do TCU". 
	Os Acórdãos supracitados desta Corte apreciaram pela ilegalidade ato de aposentadoria de servidora da Universidade Federal do Paraná pelo mesmo motivo da alínea supra.
	A decisão judicial exarada, tratando do Tema 445 do STF, assim asseverou:
Portanto, após a entrada do processo no Tribunal de Contas da União, há necessidade de se observar o prazo de cinco anos para a análise da aposentadoria, findo o qual se considerará definitivamente registrada.
 (...) 
Portanto, em virtude do princípio da segurança jurídica, os efeitos do acórdão nº 2.687/2019 do Tribunal de Contas da União não podem ser exigidos da Autora.
Cumpre ressaltar que há um relevante grau de judicialização envolvendo processos relacionados à atos de pessoal. Levantamento recente realizado pela Consultoria Jurídica do TCU apontou que, dos 24 Mandados de Segurança impetrados junto ao Supremo Tribunal Federal contra decisões desta Corte de Contas em 2021, metade deles referem-se a matéria tratada em processos de pessoal. No ano de 2020, foram 135 mandados impetrados junto ao STF e, destes, 49 deles se referiam a matéria de registro de atos de pessoal. Não há números, até o momento, que apresentem o impacto da judicialização de processos dessa natureza em outros órgãos do Poder Judiciário.
No caso ora em análise, referente à revisão de ofício de atos com datas de entrada entre 5 e 9,5 anos, mas com vigência superior a 15 anos, considera-se provável risco de eventual prolação de decisões judiciais supervenientes a deliberações desta Corte que as tornem nulas ou ineficazes.
Considerando a premente necessidade de buscar a efetividade no emprego de recursos e esforços de controle, e no intuito de obter melhores resultados referentes à efetividade dos benefícios a serem gerados, entende-se que os riscos associados aos procedimentos de revisão de ofício em atos com data de vigência envelhecida deve ser considerado, especialmente considerando o cenário descrito na seção. 
Do exposto, propõe-se, para os 7.166 atos que possuem mais de 15 anos da data de vigência (Tabela 8, parágrafo 72, colunas de 5, 6, 7, 8 e 9 anos) e estejam autuados, que seja autorizado o destaque dos atos e, em conjunto com os não autuados, que sejam considerados registrados, sem que se realize os procedimentos de revisão de ofício, a menos que fato superveniente indique a necessidade de sua revisão.
Atos cujas possíveis irregularidades podem ser verificadas na fiscalização contínua de folha de pagamentos
A Sefip realiza anualmente, desde 2015, trabalho de fiscalização nos dados cadastrais e nas folhas de pagamento de diversos órgãos da administração pública federal, objetivando monitorar os gastos com pessoal, coibir fraudes e irregularidades de forma tempestiva e promover o aperfeiçoamento dos controles internos.
A fiscalização abrange os órgãos dos Poderes Executivo (que utilizam o Sistema Integrado de Administração de Recursos Humanos - Siape) , Judiciário, Legislativo, Ministério Público da União, Forças Armadas, além do próprio TCU, Banco Central, Conselhos de Fiscalização Profissional e as empresas estatais. O trabalho baseia-se primordialmente no desenvolvimento de algoritmos (trilhas de auditoria) que analisam automaticamente os dados cadastrais e financeiros dos servidores e pensionistas, apontando os casos em que há indício de irregularidade ou inconsistência de dados. A equipe de fiscalização realiza análise preliminar dos indícios gerados e solicita às unidades jurisdicionadas que prestem esclarecimentos por intermédio do sistema e-Pessoal.
Os processos de trabalho fundamentam-se no poder-dever de autotutela do gestor de pessoal de cada órgão, por intermédio das seguintes etapas: a) o TCU levanta indícios de irregularidades a partir de cruzamentos de bases de dados disponíveis; b) os indícios são encaminhados, por intermédio de um sistema eletrônico, ao órgão responsável para apuração e adoção das providências pertinentes, em procedimento administrativo que deve respeitar o contraditório e a ampla defesa; e c) o órgão comunica ao TCU o resultado da apuração e as medidas adotadas.
Atualmente, está em andamento o 6º ciclo da fiscalização contínua de folha de pagamentos (TC Processo 018.709/2020-6) , envolvendo mais de 500 órgãos da administração pública federal, além da participação de milhares de órgãos de outras esferas que têm seus dados consolidados por Tribunais de Contas Estaduais e Municipais, participantes do trabalho por meio de acordos de cooperação técnica.
Dentre as principais trilhas de auditoria, seguem as que resultaram em indícios de irregularidades detectados no trabalho de fiscalização contínua de folhas de pagamento, referentes aos CPFs do conjunto de atos ora em análise, e que geraram a necessidade de que o gestor de pessoal apure e adote as medidas corretivas necessárias de acordo com a legislação e jurisprudência de referência:
1. A dedicação exclusiva exigida para o vínculo empregatício não está sendo observada;
1. Acumulação ilegal de Quintos ou Décimos (rubrica Provento Prov. VPNI 04 Lei 9527/97) com a Gratificação de Atividade Externa (rubrica Provento Provisório GAE) , indicando ofensa ao art. 16 da Lei 11.416/2006;
1. Acumulação ilegal de Quintos ou Décimos com a Gratificação de Atividade Externa (GAE) , indicando ofensa ao art. 16 da Lei 11.416/2006;
1. Acúmulo ilegal de pensão militar com mais de um benefício previdenciário ou vencimento;
1. Acúmulo ilegal de pensão militar com outros benefícios previdenciários;
1. Aposentado pelo INSS mantendo vínculo empregatício com a empresa, em desacordo com a Constituição Federal art. 37, §14 (EC 103/2019) ;
1. Aposentado por invalidez exerce (u) atividade, indicando que os motivos da aposentadoria possivelmente se tornaram insubsistentes;
1. Ato avocado do controle interno devolvido ao gestor de pessoal para ser reenviado via sistema e-pessoal;
1. Ato devolvido ao gestor de pessoal para ser reenviado via sistema e-pessoal em 180 dias;
1. Ato devolvido ao gestor de pessoal para ser reenviado via sistema e-pessoal prioritariamente em 90 dias;
1. Incompatibilidade de jornada de trabalho em vínculos empregatícios;
1. Incompatibilidade de jornada de trabalho em vínculos empregatícios da Administração Pública;
1. Jornada de trabalho excessiva, considerando-se vínculos públicos e privados;
1. Jornadas de trabalho incompatíveis em órgãos da Administração Pública;
1. O nível de escolaridade do servidor (Ensino Médio) não permite o recebimento da retribuição por titulação;
1. Pagamento acima do teto constitucional Pensão Civil EC 41/03 - Sem Paridade;
1. Pensionista (Filha Maior Solteira possui filho em comum e compartilha os mesmos números de CEP e de telefone (possível companheiro) ;
1. Pensionista atingiu 21 anos de idade, ensejando a suspensão do benefício;
1. Pensionista faleceu e consta na folha de pagamento fiscalizada;
1. Pensionista filha maior solteira com cargo público;
1. Pensionista recebendo benefício sem ato de concessão lançado no sistema e-Pessoal do TCU;
1. Recebimento de auxílio-alimentação em mais de uma fonte pagadora;
1. Recebimento de auxílio-creche em mais de uma fonte pagadora;
1. Regime de dedicação exclusiva não respeitado;
1. Remuneração acima do teto constitucional;
1. Remuneração de beneficiário de Montepio acima do teto constitucional;
1. Servidor faleceu e não é instituidor de pensão e consta na folha de pagamento;
1. Servidor qualificado como Socio-Administrador;
1. Servidor recebe a rubrica Inativo Dec Jud NTI VPNI Quintos Décimos, a qual é incompatível com o regime de subsídio;
1. Servidor recebe a rubrica Provento Vant. art. 192, I da Lei 8112/90, a qual é incompatível com o regime de subsídio;
Cabe registrar que, em situações particulares no âmbito da fiscalização contínua, a Sefip, visando agilidade e a efetividade das decisões desta Corte, optou por tratar alguns assuntos em processos específicos. Na tabela abaixo constam os avisos apresentados pelo A3P no conjunto de atos em comento e a sua correlação com trabalhos específicos utilizando os resultados da fiscalização contínua de folha de pagamentos.
Tabela 9 - Avisos do A3P em Relação aos Trabalhos Realizados na Fiscalização Contínua
	Avisos apontados pelo A3P
	Fiscalização Contínua 

	Acúmulo ilegal de pensão com outros benefícios 
	Representação TC Processo 039.780/2018-0 com a finalidade apurar indícios de impropriedades decorrentes do exercício cumulativo de atividades profissionais, públicas ou privadas, com jornadas de trabalho incompatíveis, envolvendo servidores e agentes públicos de diversas unidades jurisdicionadas ao Tribunal de Contas da União. Fiscalização Contínua TC Processo 022.202/2019-6 (Quinto Ciclo) e TC Processo 018.709/2020-6 (Sexto Ciclo) .

	Pensionista recebendo o benefício sem o ato de concessão
	TC Processo 018.709/2020-6 (Sexto Ciclo) . Pensionista Militar recebendo benefício sem ato de concessão lançado no sistema e-Pessoal do TCU

	Servidor/pensionista recebe indevidamente uma rubrica
	Representação TC 030.187/2018/4 com finalidade de identificar parcelas de natureza compensatória decorrentes de ação judicial que não estão sendo devidamente absorvidas e Fiscalização Contínua TC Processo 022.202/2019-6 (Quinto Ciclo) e TC Processo 018.709/2020-6 (Sexto Ciclo) .

	Incompatibilidade de jornada de trabalho e vínculos empregatícios
	Representação TC Processo 039.780/2018-0 com a finalidade apurar indícios de impropriedades decorrentes do exercício cumulativo de atividades profissionais, públicas ou privadas, com jornadas de trabalho incompatíveis, envolvendo servidores e agentes públicos de diversas unidades jurisdicionadas ao Tribunal de Contas da União. Fiscalização Contínua TC Processo 022.202/2019-6 (Quinto Ciclo) e TC Processo 018.709/2020-6 (Sexto Ciclo) .

	Ato avocado do controle interno
	TC Processo 018.709/2020-6 (Sexto Ciclo) Ato avocado do controle interno devolvido ao gestor de pessoal para ser reenviado via sistema e-pessoal;

	Bônus de eficiência recebido indevidamente;
	
	Os rendimentos dos vínculos como servidor (a) e pensionista, contabilizados conjuntamente, extrapolam o teto remuneratório constitucional; (fisc contínua) 
	Na Fiscalização Contínua foram identificados casos de descumprimento do teto constitucional previsto no art. 37, XI, da CF/1988, no período de janeiro a dezembro de 2019, nas bases de dados e registros documentais da Administração Pública TC Processo 024.000/2018-3 (Quarto Ciclo) ; TC Processo 022.202/2019-6 (Quinto Ciclo) e TC Processo 018.709/2020-6 (Sexto Ciclo) 

	Servidor/Pensionista recebe indevidamente a rubrica Opção Função Comissionada; 
	
	Jornadas de trabalho incompatíveis em órgãos da Administração Pública
	Representação (TC 030.187/2018/4) com finalidade de identificar parcelas de natureza compensatória decorrentes de ação judicial que não estão sendo devidamente absorvidas identificaram grande número de indícios. A Sefip optou por tratar o caso de forma centralizada, por meio de Representação (TC-030.187/2018/4) e Fiscalização Contínua TC Processo 022.202/2019-6 (Quinto Ciclo) e TC Processo 018.709/2020-6 (Sexto Ciclo) .

	Parcela decorrente de ação judicial, referente a planos econômicos, não está sendo absorvida
	Representação (TC 030.187/2018/4) com finalidade de identificar parcelas de natureza compensatória decorrentes de ação judicial que não estão sendo devidamente absorvidas e Fiscalização Contínua TC Processo 022.202/2019-6 (Quinto Ciclo) e TC Processo 018.709/2020-6 (Sexto Ciclo) .

	Ato devolvido ao gestor de pessoal para ser reenviado via sistema e-pessoal prioritariamente em 90 dias
	TC Processo 018.709/2020-6 (Sexto Ciclo) Ato devolvido ao gestor de pessoal para ser reenviado via sistema e-pessoal prioritariamente em 90 dias.

	Servidor/militar admitido sem ato de concessão lançado no sistema e-Pessoal do TCU
	Trilha de Auditoria em desenvolvimento

	Pensionista Filho (a) atingiu 24 anos de idade, ensejando a suspensão do benefício
	TC Processo 018.709/2020-6 (Sexto Ciclo) Pensionista atingiu 21 anos de idade, ensejando a suspensão do benefício

	Ato avocado do controle interno devolvido ao gestor de pessoal para ser reenviado via sistema e-pessoal 
	TC Processo 018.709/2020-6 (Sexto Ciclo) . a) Ato avocado do controle interno devolvido ao gestor de pessoal para ser reenviado via sistema e-pessoal;b) Ato devolvido ao gestor de pessoal para ser reenviado via sistema e-pessoal em 180 dias.

	Parcela decorrente de ação judicial, referente a rubrica judicial 28,86%, não está sendo absorvida
	Representação TC 030.187/2018/4 com finalidade de identificar parcelas de natureza compensatória decorrentes de ação judicial que não estão sendo devidamente absorvidas e Fiscalização Contínua TC Processo 022.202/2019-6 (Quinto Ciclo) e TC Processo 018.709/2020-6 (Sexto Ciclo) .

	Parcela decorrente de ação judicial, referente a rubrica judicial 3,17%, não está sendo absorvida
	Representação TC 030.187/2018/4 com finalidade de identificar parcelas de natureza compensatória decorrentes de ação judicial que não estão sendo devidamente absorvidas e Fiscalização Contínua TC Processo 022.202/2019-6 (Quinto Ciclo) e TC Processo 018.709/2020-6 (Sexto Ciclo) .

	Acumulação ilegal de Quintos ou Décimos (Rubrica Provento VPNI 04 LEI 9527/97) com a Vantagem Opção (rubrica Provento Opção FC 04) , indicando ofensa ao Acórdão 3226/2020-TCU-Plenário;
	
	Redutor previsto na Constituição Federal (art. 40, §7º, incisos I e II) apresenta valor insuficiente;
	
	Servidor/Pensionista recebe indevidamente a rubrica FC (Opção) .
	Representação TC Processo 035.933/2019-4 instaurada por esta Secretaria visando apurar possíveis irregularidades no pagamento da vantagem do artigo 193 da Lei 8.112/1990 (opção) , a qual não faz parte da estrutura remuneratória dos servidores públicos federais, considerando o entendimento firmado no Acórdão 1599/2019-TCU-Plenário, de relatoria do Ministro Benjamin Zymler

Portanto, existem situações que, embora convalidadas pelo registro tácito, podem ser verificadas no âmbito da fiscalização contínua de folhas de pagamento. Um exemplo é trazido pelo já referido Acórdão 1707/2019-TCU-Plenário, com o entendimento no sentido de que a correção de acumulação irregular detectada independe do registro prévio do ato de pessoal.
Assim, propõe-se que os atos que tenham sido apontados somente para as críticas dos seguintes grupos sejam analisados a partir dos procedimentos de fiscalização contínua de folhas de pagamento:
Rubrica, com 25.119 atos 
Acumulação, com 9.100 atos
Beneficiário, com 4.659 atos
Teto Remuneratório, com 513 atos
Jornada de trabalho, com 5 atos
Por oportuno, cabe salientar que a fiscalização contínua de folhas de pagamento, além de analisar os atos apontados nas críticas acima, também pode identificar, eventualmente, fatos supervenientes que venham a requerer a revisão de ofício dos demais atos mencionados nos outros agrupadores sugeridos na Tabela 8 (1-Falecido ou ausente em folha; 2-Mais de 15 anos da vigência do ato; 4-Ato somente com problemas irrelevantes ou falsos positivos; 5-Ato reenviado via e-Pessoal) . Desta forma, com essa proposta, reforça-se a ideia de se analisar os atos passíveis de revisão com a estratégia que seja mais eficiente.
Do exposto, propõe-se, para os 9.663 atos vinculados à CPFs que possuem algum tipo de indício de irregularidade identificado pelos procedimentos de fiscalização contínua de folha de pagamento (Tabela 8, parágrafo 72, colunas de 5, 6, 7, 8 e 9 anos, 21,9% do universo passível de revisão de ofício) e estejam autuados, que seja autorizado o destaque e, em conjunto com os atos não autuados, que sejam considerados registrados, sem que se realize os procedimentos de revisão de ofício, a menos que fato superveniente indique a necessidade de revisão.
Atos com apontamentos irrelevantes ou de baixo risco
Algumas críticas existentes no sistema A3P foram desenvolvidas em função de situações específicas, para as quais constata-se, por experiência, a sua irrelevância.
Trata-se de apontamentos que, quando verificados em cruzamentos de dados ou diligências posteriores, acabam indicando situações de "falsos positivos". Várias dessas regras se valem de dados inconsistentes oriundos dos formulários Sisac ou partem de procedimentos de cálculo errôneos.
Poder-se-ia aventar a possibilidade de reformulação de algumas críticas no sistema A3P para que reflitam apontamentos mais consistentes. Nada obstante, a ideia foi tratada no grupo de trabalho do TC Processo 040.253/2019-8 e, em análise pormenorizada, se revelou contraproducente. 
Relatório do GT (peça 1 do TC Processo 040.253/2019-8) :
Para os atos do Sisac, a Sefip desenvolveu um sistema local (A3P) para auxiliar a leitura e análise das informações e dar celeridade ao exame dos mesmos. No entanto, o sistema Sisac não acompanhou tecnologicamente o avanço da análise realizada pelo TCU, assim como permitiu o envio de muitas informações equivocadas ou faltantes nos formulários, o que enseja a realização de muitas diligências. Na mesma linha, o A3P atingiu o seu máximo no que diz respeito a desempenho e forma de tratamento das informações, não podendo mais ser evoluído sem grande esforço para dar vazão aos atos que formam hoje o passivo de atos a serem analisados
Manifestação da Segecex (peça 6 do TC Processo 040.253/2019-8) :
5. Especificamente com relação à proposta do grupo para criação de força-tarefa objetivando tratar o estoque de atos no Sisac (item 5.a do encaminhamento proposto pelo GT) , após análise da Segecex em conjunto com a Sefip, foi ponderado que o emprego de grande esforço de mão de obra do Tribunal e tempo na construção de uma ferramenta provisória, que teria sua utilidade exaurida em um curto período, não seria producente.
Dessarte, propõe-se que os seguintes agrupadores sejam desconsiderados:
Análise em conjunto, com 5.617 atos;
Outros, com 4.881 atos;
Prazo, com 2.113 atos;
Idade, com 290 atos; e
Falta ato na base, com 120 atos.
Mais uma vez, o argumento se prende na efetividade e nos riscos de controle mediante o custo da instauração do procedimento de revisão de ofício.
Do exposto, propõe-se, para os 4.667 atos cujos indícios de irregularidades foram gerados somente a partir de procedimentos falhos ou irrelevantes (Tabela 8, parágrafo 72, colunas  5, 6, 7, 8 e 9 anos) e estejam autuados, que seja autorizado o destaque e, em conjunto com os atos não autuados, que sejam considerados registrados, sem que se realizem os procedimentos de revisão de ofício, a menos que fato superveniente indique a necessidade de sua revisão.
Atos que demandam envio aos gestores para novo cadastramento no e-Pessoal
Do total de atos em análise, desconsiderando os que constam dos grupos analisados nos itens a) , b) , c) e d) , 19.221 atos possuem indícios e algumas características que demandam o saneamento das informações para subsidiar as decisões sobre a necessidade de revisão de ofício.
Importante ressaltar que situação similar foi proposta, no âmbito do grupo de trabalho do TC Processo 040.253/2019-8, a devolução aos gestores de 135.438 atos Sisac, com data de entrada há menos de 4 anos, para novo cadastramento no e-Pessoal. 
Em comunicação feita ao Plenário desta Corte de Contas, proferida pelo presidente do Tribunal de Contas da União em 11/3/2020, todos os atos de pessoal do sistema Sisac que se encontravam no TCU com até 4 anos da data de entrada neste Tribunal e no Controle Interno foram devolvidos ao Gestor de Pessoal para serem cadastrados e reenviados ao TCU por intermédio do sistema e-Pessoal.
Esses atos foram devolvidos aos gestores, nos termos decididos, por intermédio do Ofício-Circular n. 001/2020-TCU/Sefip, de 30/4/2020 (peça 12 do TC Processo 040.253/2019-8) . Desde então, milhares de atos têm sido recadastrados pelos gestores no e-Pessoal, e então, neste TCU, vêm sendo depreendidos esforços de controle para instruí-los antes de completarem 5 anos da sua data de entrada original.
Em novembro de 2020, autuou-se a Representação TC Processo 039.679/2020-9 para verificar a situação do recadastramento pelos órgãos dos atos no e-Pessoal, oportunidade em que se constatou que grande parte dos atos do Grupo 1 (datas de entrada entre 3 e 4 anos) não tinham sido, de fato, recadastrados. Segue excerto do Acórdão 3116/2020-TCU-Plenário (relator Ministro Augusto Nardes) , prolatado em 25/11/2020: 
Considerando que, apesar de que os atos inseridos no Grupo 1 deveriam ter sido recadastrados no e-Pessoal até meados do mês de agosto/2020, em levantamento realizado no mês de novembro de 2020, verificou-se que 97 UJs ainda tem atos do Grupo 1 pendentes de cadastramento, totalizando 6.510 atos, ou seja, 63% dos casos, precisam ser sanados o mais breve possível, para que o TCU tenha tempo hábil de atuar na apreciação desses atos;
É possível inferir, pois, que grande parte dos atos a serem recadastrados no e-Pessoal ainda não o foram, em geral por dificuldades dos órgãos de darem implemento à grande demanda em tempo exíguo. São numerosos os pedidos de prorrogação de prazo para atendimento ao Ofício-Circular n. 001/2020-TCU/Sefip e à deliberação supra. 
Importa ressaltar que a potencial devolução dos atos aqui analisados aos gestores irá somar-se à demanda do Ofício-Circular 001/2020-TCU/Sefip, a qual, como demonstrado, os órgãos já estão com dificuldades para atender.
Contudo, a grande maioria dos atos recadastrados, com dados corretos submetidos às críticas eletrônicas do e-Pessoal, tem subsidiado instruções automáticas pela legalidade, e as eventuais ilegalidades serão tratadas de forma mais racional e eficiente.
Também é relevante destacar a possibilidade do envio de diligências eletrônicas pelo e-Pessoal, conforme consta no Relatório do grupo de trabalho do TC Processo 040.253/2019-8, e cujo módulo específico ainda não implementado (peça 1 daquele TC) :
Por fim, há previsão de um módulo de diligência no e-Pessoal, o qual ainda não foi implementado. No caso de o custo de devolução do ato ao gestor de pessoal ser inviável por acarretar ao órgão de origem a necessidade de um novo preenchimento de um ato completo, a fim de diminuir o trabalho de cadastramento, o citado módulo poderia ser adaptado para permitir uma diligência com devolução do ato, onde o usuário completaria somente algumas informações do mesmo, por exemplo, mapa de tempo, ficha financeira e mapa de funções, e a análise do ato seria feita considerando informações do Sisac e do e-Pessoal.
No âmbito daquele processo, decidiu-se pela devolução de atos Sisac aos gestores para novo cadastramento no e-Pessoal. Como as informações inseridas no sistema e-Pessoal são bem mais íntegras que as do Sisac; e não havia naqueles casos a necessidade de oitiva dos interessados, o referido módulo ainda não foi implementado no e-Pessoal.
Nos casos aqui tratados, em que se analisam atos com datas de entrada no TCU superiores a 5 anos com vistas a revisão de ofício, haverá, eventualmente, a necessidade de realização de diligências para suprir informações incompletas ou inconsistentes e, em todos os casos, o envio de ofícios de oitivas por força do art. 260, § 2º, do Regimento Interno do TCU.
Em sendo acatada a proposta a ser realizada, 20.480 atos do grupo em análise serão devolvidos aos gestores de pessoal para novo cadastramento no e-Pessoal. Recebidos tais atos nesta Corte, nos casos em que existam apontamentos de possíveis ilegalidades, é possível que as diligências e oitivas sejam realizadas via e-Pessoal, motivo pelo qual reputa-se imperioso avançar no desenvolvimento do citado módulo no sistema.
Desse modo, considerando ainda a análise dos grupos de procedimentos realizada no item d - Avisos com apontamentos irrelevantes ou com baixo risco, é imperioso reforçar que grupos relevantes de críticas exigem a atuação cuidadosa do Tribunal, com a necessidade de checar de maneira minuciosa razões dos apontamentos. A seguir estão relacionados os agrupadores que exigem o saneamento das informações e a respectiva quantidade de atos a elas associada.
Fundamento, com 14.286 atos;
Quintos/Função, com 11.559 atos;
Tempo, com 11.281 atos; e
Dados Inconsistentes, com 3.751 atos.
Do exposto, para os 19.221 atos que não constem dos grupos anteriores e cujos indícios de irregularidades foram gerados a partir dos agrupadores descritos acima (Tabela 8, parágrafo 72, colunas  5, 6, 7, 8 e 9 anos) , propõe-se o envio dos atos para os gestores com o intuito de sanear as informações, via recadastramento no e-Pessoal.
Obstáculo III - Adequações operacionais e procedimentais para o registro tácito e a revisão de ofício de atos registrados tacitamente
Com base no disposto no art. 260, § 2º, do Regimento Interno do TCU, o instrumento de revisão de ofício se baseia em ato que tenha acórdão prolatado sobre o seu mérito. Assim, entende-se que os atos registrados tacitamente pela legalidade necessitarão de acórdão prolatado por esta Corte de Contas reconhecendo essa situação, já que não há, atualmente, normativo que considere um ato registrado sem o respectivo acórdão. Da mesma forma, acompanhando a regra atual, os sistemas internos do TCU não preveem a possibilidade de um ato ser registrado sem um acórdão correspondente.
Ainda, atualmente, a revisão de ofício é feita no mesmo processo que prolata o registro do ato. Esse procedimento foi adotado a fim de permitir que todo o histórico acerca da análise do ato estivesse consolidado nos mesmos autos. Nesse sentido foi prolatado o Acórdão 1827/2018-TCU-Plenário, relator Walton Alencar Rodrigues: 
A revisão de ofício de ato de pessoal sujeito a registro deve ser processada nos autos que tratam do ato revisado, onde se localizam os elementos de prova dos quais se extraem as conclusões do relator e do colegiado. Deliberar sobre a revisão em autos que não versam sobre o caso em exame viola os princípios constitucionais do contraditório e da ampla defesa, por se tratar de julgamento que ignora a existência dos elementos de prova e de defesa do caso concreto, e implica a nulidade do acórdão.
No entanto, com esse procedimento, será necessário um acórdão para cada ato a ser revisado, já que para o caso de mais de um ato a ser revisto em mesmo processo poderá acarretar atraso de apreciação da revisão de mérito de outros atos, ocasionando a perda do prazo de 5 anos. 
Ainda, devido ao grande quantitativo de atos a serem registrados tacitamente pela legalidade, se for gerado um acórdão para cada ato ou se forem mantidos os limites atuais de quantitativo de atos autuados por processo, será necessária a realização de inúmeros procedimentos manuais e importantes demandas de processamento e de adaptação em vários sistemas deste tribunal (e-TCU, Sagas, Radex, entre outros) para a geração, de maneira mais automatizada possível, dos acórdãos de todos esses atos.
Possíveis soluções:
Autuação de processos sem limites de atos para os casos de registro tácito
Com vista a racionalização processual e economia de recursos humanos e de tecnologia da informação, vislumbra-se a necessidade de autuar processos sem limites de atos para os casos de registro tácito, o que diminuirá sensivelmente a quantidade de processos para este fim. Consequentemente, haverá a prolação de acórdãos que poderão tratar individualmente de um grande volume de atos. 
Adicionalmente, é procedimento estabelecido deste Tribunal que, após a emissão do acórdão, seja encerrado o ciclo de vida operacional da apreciação de um ato de pessoal, que se dá com o seu registro de mérito em sistema informatizado. Todas as decisões colegiadas (julgamentos de atos de pessoal, por exemplo) , bem como as monocráticas "ad referendum", são registradas em um banco de dados corporativo, com o objetivo ordinário de tornar seguras e permanentes as informações sobre a decisão do Tribunal. 
Uma vez cadastradas, essas informações subsidiam diversos processos de trabalho e serviços digitais do Tribunal, tais como: Conecta, Cobrança Executiva, Certidões, Cadastro de Julgados com Contas Irregulares, dentre outros. Esses lançamentos são realizados de forma manual ou automática por meio de solução tecnológica assistida por inteligência artificial denominada "Radex. Posteriormente, há o encerramento e o arquivamento do processo. Portanto, os atos registrados tacitamente pela legalidade também carecerão desse registro, com finalidade de terem conclusos seus ciclos, e, ainda, permitir que relatórios gerenciais gerados sobre atos de pessoal reflitam fielmente os registros desses.
Considerando que o mérito dos atos registrados tacitamente será pela legalidade, deverá ser criado no sistema Radex atributo que marque o ato apreciado, informando tratar-se de registro tácito. Esse atributo é necessário, de maneira a permitir posterior diferenciação entre os atos realmente analisados pelo TCU e extração de relatórios de atos nessa situação, dos quais alguns poderão ser revisados de ofício e evitar que haja distorção de informações frente à nova situação. 
Com vistas a identificar os acórdãos que tratarem de atos dessa natureza, é interessante que esteja escrito nesses um termo de fácil identificação, tal como "registro tácito pela legalidade", ou termo similar, deixando claro o mérito do ato apreciado. Com isso, poderá ser implementado o registro automatizado do mérito dos referidos atos.
A partir do exposto, propõe-se que o Plenário autorize a autuação de processos sem limites de atos para os casos de atos de pessoal com registro tácito e que os acórdãos que tratem de atos dessa natureza utilizem termo padrão tal como "registro tácito pela legalidade", de modo a permitir automatização de sistemas internos e identificação fácil de atos dessa natureza.
Revisão de ofício dos atos registrados tacitamente em processos apartados
Tendo em vista que a nova situação prevê que dezenas de milhares de atos estão registrados tacitamente, e que, na grande maioria dos casos, não houve apreciação sobre a matéria, defende-se que as revisões de ofício devam ser autuadas em processos apartados, de preferência um para cada ato a ser revisado. 
A instrução de revisões de ofício em processo apartado permitirá a execução viável das soluções propostas para o Obstáculo II, item h, já que a nova comunicação no e-Pessoal poderá ser autuada em novo processo. Ressalta-se que, em virtude do custo de implementação, atualmente não é possível operacionalizar a inserção, em um mesmo processo, de atos de pessoal registrados nos sistemas Sisac e e-Pessoal.
Do exposto, propõe-se que, para os casos de revisão de ofício dos atos registrados tacitamente, que o Plenário autorize a autuação de processos apartados ao original, evitando a apreciação de diferentes matérias em um único processo, assim como o excesso de peças no mesmo.
V	CONCLUSÃO
Trata-se de relatório que visa dar cumprimento às determinações do Acórdão 122/2021-TCU-Plenário.
Foram apresentadas as providências adotadas em função das referidas deliberações, os obstáculos a serem enfrentados e as possíveis soluções, assim como propor as adequações operacionais necessárias para a revisão de ofício de atos registrados tacitamente com base no Recurso Extraordinário 636.553/RS - STF, nos embargos de declaração opostos em face dessa decisão e no disposto no art. 260, § 2º, do Regimento Interno do TCU.
De modo a definir a melhor estratégia para o tratamento da questão, foi realizado um breve histórico da atuação do TCU relacionado à evolução dos procedimentos de registro de atos de pessoal, bem como um diagnóstico da situação atual dos estoques e dos fluxos de atos de pessoal no TCU (parágrafos 8 a 23) .
Em relação à deliberação 9.2.1 do Acórdão 122/2021-TCU-Plenário, foi realizada diligência junto ao Controle Interno do Exército, evidenciando atuação da unidade técnica para os procedimentos de revisão de ofício dos atos de pensão instituídos por Erni Ivo Ritzel, Jurandyr Guedes e Luiz Flores (parágrafo 25) .
Em relação à deliberação 9.2.2 da referida decisão, foram identificados 55.669 atos pendentes de apreciação e que ingressaram no TCU há mais de 5 anos, encontrando-se portanto "tacitamente registrados" (parágrafos 26 e 27) .
Para dar atendimento à deliberação 9.2.3, a identificação dos atos que contenham alguma ilegalidade e cujos prazos de revisão de ofício encontram-se em curso, argumentou-se sobre a viabilidade de realização dos procedimentos de revisão de ofício para atos com idade no TCU superior a 9,5 anos, em virtude da duração das atividades necessárias para a revisão dos atos nesta situação antes de completarem 10 anos. A partir disso, propôs-se ao Plenário considerar passíveis de revisão os atos cuja entrada no TCU ocorreu no período 5 e 9,5 anos (parágrafos 28 a 33) . 
Quanto ao item 9.2.4 do Acórdão 122/2021-TCU-Plenário, que solicitou relatório com informações relativas aos atos tacitamente registados não mais passíveis de revisão de ofício, alegou-se pela necessidade de se definir o critério temporal viável a ser utilizado para os procedimentos de revisão. Propôs-se, portanto, que fossem considerados não passíveis de revisão todos os atos que possuem mais de 9,5 anos de entrada no TCU, e que o relatório supra seja elaborado após a decisão do Colegiado nessa questão (parágrafos 34 a 38) .
O item de deliberação 9.2.5 da decisão ora em análise solicitou que a Secretaria Geral de Controle Externo informasse as medidas com vistas ao cumprimento da decisão, bem como os obstáculos a serem vencidos que pudessem impedir a convalidação indevida do maior número possível de atos de pessoal. Foram apresentados três obstáculos e um conjunto de possíveis soluções para vencê-los (parágrafos 39 a 42) .
O primeiro deles discutiu o grande número de atos de pessoal ainda não instruídos e prestes a vencer o prazo decadencial de cinco anos de entrada no TCU, que atualmente são os de análise prioritária pela unidade técnica. Além disso, foi apresentada a capacidade de instrução manual da Sefip tanto para atos regulares como procedimentos de revisão de ofício, cotejando-a com os 44.134 atos com datas de entrada no TCU entre 5 e 9,5 anos, passíveis portanto de revisão de ofício caso não houvesse outras análises qualitativas do teor destes atos (parágrafos 43 a 58) .
O segundo obstáculo expôs a indisponibilidade de profissionais suficientes e a maior complexidade dos procedimentos de revisão de ofício, apresentando alternativas para lidar com os atos de pessoal segundo um conjunto de características. Cinco grupos de corte foram estabelecidos, e para cada um deles foi realizada uma análise quantitativa e qualitativa que sustentou propostas distintas para cada grupo. Foram analisados "atos com interessados já falecidos ou ausentes em folha de pagamento", "atos com idade de vigência superior a 15 anos", "atos cujas possíveis irregularidades podem ser verificadas na fiscalização contínua da folha de pagamentos",  "atos com apontamentos irrelevantes ou de baixo risco" e "atos que demanda envio aos gestores para novo cadastramento no e-pessoal" (parágrafos 59 a 120) .
Por fim, o terceiro obstáculo faz menção às adequações operacionais e procedimentais para o registro tácito e a posterior revisão de ofício dos atos quando necessária. Levando em consideração o ineditismo da situação, foram propostas autorizações do Plenário para autuação de processos sem limites de atos para casos de registro tácito, bem como para autuação de processos apartados ao original, para o caso dos submetidos à revisão de ofício (parágrafos 121 a 133) .
V	PROPOSTAS DE ENCAMINHAMENTO
Com vistas a dar cumprimento às determinações do Acórdão 122/2021-TCU-Plenário, propõe-se:
que sejam autorizados os procedimentos seguintes para considerar tacitamente registrados os atos de pessoal que ingressaram neste TCU há mais de 5 anos, indicados na Tabela 3 - Atos Sem Apreciação de Mérito com 5 anos ou Mais no TCU (parágrafo 27) :
autuação de processos sem limites de atos para os casos de registro tácito e que os acórdãos que tratem de atos dessa natureza utilizem termo padrão tal como "registro tácito pela legalidade", de modo a permitir automatização de sistemas internos e identificação fácil de atos dessa natureza (parágrafos 125-130) ; 
que a revisão de ofício de atos registrados tacitamente seja realizada em processo diferente do processo original (parágrafos 131-133) ; 
 para os atos que ingressaram neste TCU entre 5 e 9,5 já autuados que seja autorizado o destaque e, juntamente com os não autuados, que sejam firmados os seguintes entendimentos e procedimentos:
para os 3.407 atos com interessados falecidos ou ausentes em folha de pagamento, mencionados na Tabela 8, parágrafo 72, que não sejam realizados os procedimentos de revisão de ofício, a menos que fato superveniente indique a necessidade de sua revisão;
para os 7.166 atos que possuem mais de 15 anos da data de vigência, indicados na Tabela 8, parágrafo 72, que não sejam realizados os procedimentos de revisão de ofício, a menos que fato superveniente indique a necessidade de sua revisão; 
para os 9.663 que possuem indícios de irregularidades identificados pelos procedimentos de fiscalização contínua de folha de pagamentos, mencionados na Tabela 8, parágrafo 72, que não sejam realizados os procedimentos de revisão de ofício, a menos que fato superveniente indique a necessidade de sua revisão;
para os 4.677 que possuem somente indícios de irregularidades irrelevantes ou que foram gerados a partir de procedimentos falhos, indicados na Tabela 8, parágrafo 72, que não sejam realizados os procedimentos de revisão de ofício, a menos que fato superveniente e relevante indique a necessidade de sua revisão;
para os 19.221 atos que não constem dos grupos anteriores e cujos indícios de irregularidades foram gerados a partir dos agrupadores descritos na Tabela 8, parágrafo 72, propõe-se o envio aos gestores com o intuito de sanear as informações, a partir do recadastramento dos referidos atos no e-Pessoal.
para os atos que ingressaram neste TCU entre 9,5 e 10 anos, relacionados à peça 4, sejam considerados não mais passíveis de revisão de ofício, a menos que fato superveniente indique a necessidade de sua revisão.
para os atos que ingressaram neste TCU há mais de 10 anos, acostado à peça 3, sejam considerados não mais passíveis de revisão de ofício.
Diante do exposto, encaminhe-se o presente Relatório à Segecex, via Coeconomia, para manifestação e posterior envio ao Gabinete do Ministro Walton Alencar Rodrigues.
Em complemento, reproduzo despacho exarado pelo Secretário-Geral de Controle Externo, manifestando-se em consonância com as medidas propostas pela unidade técnica especializada:
Trata-se de avaliação realizada pela Secretaria de Fiscalização de Integridade de Atos e Pagamentos de Pessoal e de Benefícios Sociais (Sefip) em atendimento ao item 9.2.5 do Acórdão 122/2021-TCU-Plenário, relator ministro Walton Alencar Rodrigues. 
	Na deliberação, o Plenário dessa Corte de Contas solicitou a esta Secretaria-Geral de Controle Externo (Segecex) , em conjunto com a Sefip, que elaborasse relatório com informações sobre: i) o estoque de atos de pessoal pendentes de julgamento pelo TCU e sujeitos ao entendimento adotado pelo Supremo Tribunal Federal no julgamento do Recurso Extraordinário 636.553/RS, isto é, atos que devem ser considerados tacitamente registrados; ii) dentre esses atos, aqueles que contenham algum tipo de ilegalidade e cujos prazos para revisão de ofício encontram-se em curso; iii) medidas sistematizadas para que os atos do item anterior sejam analisados com a maior brevidade possível.
	O Acórdão 122/2021-TCU-Plenário constituiu ponto de partida para uma ação mais ampla de diagnóstico, planejamento e aperfeiçoamento da atuação do TCU na área de atos de pessoal e despesas com folha de pagamentos. Ao determinar à Segecex que fossem informadas as medidas adotadas para o atendimento das deliberações, bem como eventuais obstáculos e possíveis soluções, a decisão propiciou à área técnica do Tribunal reunir e analisar dados e informações essenciais para a reorientação da estratégia do TCU no cumprimento da competência de apreciar a legalidade de atos de pessoal, com vistas a aumentar a sua tempestividade, eficiência e efetividade.
	O levantamento realizado pela Sefip identificou, no início de fevereiro, 55.669 atos pendentes de apreciação e que ingressaram no TCU há mais de cinco anos, os quais, pela decisão do STF, estariam "tacitamente registrados". Todos eles ingressaram pelo Sistema de Apreciação de Atos de Admissão e Concessões (Sisac) e, de acordo com as tipologias adotadas pelo sistema, possuem algum indício de ilegalidade.
Em vista dos trâmites processuais para realização das revisões de ofício, que necessariamente envolvem a abertura do contraditório e da ampla defesa aos beneficiários dos atos, bem como possíveis diligências às instituições que os emitiram, a Sefip estima a duração das revisões em pelo menos seis meses. Desse modo, a revisão de ofício apenas será efetiva para atos que tenham ingressado no TCU no período de 5 a 9,5 anos, num total de 44.134 atos. 
Para revisar todos esses atos, estima-se um prazo de 22 anos, considerando-se a produtividade atual da Sefip e as características dos respectivos processos. Ainda que se monte uma nova equipe à revisão dos atos, dificilmente a sua produtividade atingirá, no curto prazo, o equivalente à capacidade de 2 mil revisões de ofício anuais que a Sefip estima realizar com a atual equipe, já capacitada para a tarefa. 
Considerando-se a orientação de que os atos sejam analisados com a maior brevidade possível, a fim de evitar a convalidação indevida do maior número de atos, o foco da atuação, mantida a atual sistemática, recairia sobre os atos mais antigos. Esse esforço, no entanto, tenderia a concorrer com aquele empreendido nos últimos anos por esta Casa, para direcionar recursos tecnológicos e de pessoal para a detecção e correção de irregularidades identificadas nos atos de pessoal próximos a completarem cinco anos da data de entrada no TCU. 
Essa abordagem possibilitou a apreciação pela ilegalidade de 2.775 atos em 2020, bem superior ao quantitativo anualmente apreciado nos cinco anos anteriores (de 2015 a 2019) , de 805 a 1.898 atos. Ou seja, o aumento da produtividade verificado em 2020, que tende a crescer com outras medidas de racionalização dos processos de trabalho e uso de tecnologias da informação, análise de dados e inteligência artificial, poderia ser comprometido pelo grande volume de atos mais antigos a serem revisados de ofício, se não houver análise que contemple os riscos e a relação custo-benefício associados às diferentes situações em que os atos podem ser classificados.
Diante desse cenário, a Sefip estudou e apresentou alternativas para dar o tratamento mais efetivo aos 44.134 atos de pessoal que, em tese, poderiam ser convalidados indevidamente, de modo a resguardar a efetiva atuação do TCU sobre esse objeto. As soluções foram elaboradas em linha com o processo mais amplo de reestruturação da estratégia de apreciação de atos de pessoal pelo TCU, a partir da racionalização de processos e do uso intensivo de tecnologia da informação, análise de dados e inteligência artificial.
Os atos foram segregados em cinco grupos, segundo um conjunto de características, combinando-se análises quantitativas e qualitativas, para fundamentar as proposições sintetizadas na tabela a seguir:
Alternativas para tratamento dos atos passíveis de revisão de ofício (5 a 9,5 anos de ingresso no TCU) 
	Agrupadores de atos
	Quantitativo
	Proposição
	Justificativa

	Interessados já falecidos ou ausentes em folha de pagamento
	3.407
	Que não sejam realizados os procedimentos de revisão de ofício, a menos que fato superveniente indique a necessidade de sua revisão.
	Os normativos do TCU reputam que a situação em comento configura caso de perda de objeto (RITCU art. 260, Resolução-TCU 206/2007) .

	Idade de vigência superior a 15 anos
	7.166
		Provável risco de prolação de decisões judiciais supervenientes a deliberações do TCU que as tornem nulas ou ineficazes.

	Possíveis irregularidades podem ser verificadas na fiscalização contínua da folha de pagamentos
	9.663
		Embora convalidadas pelo registro tácito, as seguintes críticas podem ser verificadas na fiscalização contínua de folhas de pagamento:
a) Rubrica, com 25.119 atos;
b) Acumulação, com 9.100 atos;
c) Beneficiário, com 4.659 atos;
d) Teto Remuneratório, com 513 atos;
e) Jornada de trabalho, com 5 atos.

	Atos com apontamentos irrelevantes ou de baixo risco
	4.677
		Críticas existentes no sistema A3P que foram desenvolvidas em função de situações específicas, mas se mostraram irrelevantes e geram "falsos positivos".

	Atos que demandam envio aos gestores para novo cadastramento no e-Pessoal
	19.221
	Envio aos gestores com o intuito de sanear as informações, a partir do recadastramento dos referidos atos no e-Pessoal
	Situação similar à proposta no âmbito do TC Processo 040.253/2019-8, que levou à devolução de 135.438 atos Sisac, com data de entrada há menos de 4 anos, para novo cadastramento no e-Pessoal.

Os números apresentados no diagnóstico da Sefip são impactantes e referem-se a apenas uma parte dos atos sujeitos à apreciação do TCU. Reforçam, portanto, a necessidade cada vez mais destacada pelas instâncias envolvidas na apreciação desses atos - Segecex, Ministério Público de Contas e Gabinetes dos Relatores - de se garantir a sustentabilidade e a efetividade da atuação do TCU sobre atos de pessoal. Assim, esta Segecex informa que está em elaboração panorama mais abrangente da situação atual, a partir do qual serão apresentadas sugestões para aprimorar os processos de apreciação de atos de pessoal pelo TCU, que serão levadas ao conhecimento da Casa até o final de abril.
Diante do exposto, em cumprimento ao item 9.2.5 do Acórdão 122/2020-TCU-Plenário, encaminho o presente processo à Presidência, propondo que o estudo seja levado ao conhecimento do Plenário e que os encaminhamentos indicados pela Sefip sejam enviadas ao relator do TC Processo 013.339/2020-6, ministro Walton Alencar Rodrigues, com a proposta de que, caso julgue oportuno, seja constituído apartado àqueles autos com o propósito de acompanhar a solução apresentada e seus desdobramentos, permitindo assim o monitoramento dos itens correspondentes do Acórdão 122/2021-TCU-Plenário.

não há

Não atuou.

PROCESSO ADMINISTRATIVO. RELATÓRIO ELABORADO EM CUMPRIMENTO AO ACÓRDÃO 122/2021-PLENÁRIO. DETERMINAÇÕES À SEGECEX. DEVOLUÇÃO DE ATOS AOS ÓRGÃOS DE ORIGEM, PARA CADASTRAMENTO NO SISTEMA E-Pessoal.

ADMINISTRATIVO (ADM)

Trata-se do relatório elaborado pela Secretaria de Fiscalização de Integridade de Atos e Pagamentos de Pessoal e de Benefícios Sociais (Sefip) , em cumprimento ao Acórdão 122/2021-TCU-Plenário, por meio do qual este Colegiado, ao apreciar atos de pensão instituídos por ex-militares do Exército Brasileiro, determinou à unidade técnica que adotasse medidas com vistas a evitar que atos de pessoal flagrantemente ilegais fossem convalidados, por força da decisão exarada pelo Supremo Tribunal Federal (STF) , em 19/2/2020, ao julgar o Recurso Extraordinário 636.553/RS. Naquela assentada, a partir da apreciação do tema 445 da repercussão geral, tornou-se possível o pagamento de rubricas ilegais, mediante a fixação do seguinte entendimento:
Em atenção aos princípios da segurança jurídica e da confiança legítima, os Tribunais de Contas estão sujeitos ao prazo de 5 anos para o julgamento da legalidade do ato de concessão inicial de aposentadoria, reforma ou pensão, a contar da chegada do processo à respectiva Corte de Contas.
Segundo o relator da matéria, E. ministro Gilmar Mendes, após o transcurso de cinco anos, desde a chegada do processo no TCU, o ato deve ser considerado "registrado tacitamente", instituindo nova figura técnica, ao pautar o exercício do controle da Administração.
No julgamento dos embargos de declaração, opostos em face dessa decisão judicial, finalizada em 4/12/2020, o mesmo Relator, ministro Gilmar Mendes, expressamente aduziu que, "passado esse prazo [de cinco anos, contado de forma ininterrupta, a partir da chegada do processo à corte de contas] sem finalização do processo, o ato restará automaticamente estabilizado. Abre-se, a partir daí, a possibilidade de sua revisão, nos termos do art. 54 da Lei 9.873/1999" (grifos meus) .
Em razão da alteração do entendimento do STF, este Colegiado, acolhendo os fundamentos do voto por mim apresentado, exarou o Acórdão 122/2021, ordenando, entre outros, à Segecex que, em conjunto com a Sefip: 
9.2.2. identifique, entres os atos constantes da base de dados do Sistema de Apreciação e Registro de Atos de Admissão e Concessões (Sisac) e ou do Sistema de Atos de Pessoal (e-pessoal) pendentes de julgamento, aqueles que, à luz da decisão exarada pelo STF no Recurso Extraordinário 636.553/RS, devem ser considerados tacitamente registrados;
9.2.3. identifique, entre os atos selecionados segundo o critério acima, aqueles que contenham algum tipo de ilegalidade e cujos prazos para revisão de ofício encontram-se em curso, adotando medidas sistematizadas para que sejam, com a maior brevidade possível, submetidos aos procedimentos de revisão de ofício, com fulcro no art. 54 da Lei 9.784/1999, c/c o art. 260, § 2º, do Regimento Interno do TCU;
9.2.4. confeccione relatório com as informações relativas aos atos tacitamente registrados, não mais passíveis de revisão de ofício, a ser submetido ao conhecimento deste Colegiado, com proposta de arquivamento dos processos correspondentes e ciência dos órgãos de origem, sem prejuízo das determinações corretivas para situações não convalidadas pelo registro tácito;
9.2.5. informe a este Colegiado, no prazo de 30 dias, as medidas adotadas com vistas ao cumprimento das determinações acima, bem como os eventuais obstáculos a serem enfrentados, no âmbito do TCU, com indicação das possíveis soluções, para que possamos impedir a convalidação indevida do maior número possível de atos de concessão de pessoal, em estrita observância do dever definido no art. 71, inciso III, da Constituição Federal.
Analisa-se, nesta oportunidade, o resultado do trabalho elaborado pela Sefip, avalizado pelo titular da Secretaria-Geral de Controle Externo, em cumprimento aos comandos acima transcritos.
II
Os pareceres da Segecex, transcritos no Relatório, concluíram que as deliberações constantes do Acórdão 122/2021-TCU-Plenário deram ensejo a diagnóstico da atuação do TCU na área de pessoal, elaborado pela Sefip, mediante a reunião e análise de "dados e informações essenciais para a reorientação da estratégia do TCU no cumprimento da competência de apreciar a legalidade de atos de pessoal, com vistas a aumentar a sua tempestividade, eficiência e efetividade."
Relativamente aos atos de pessoal considerados tacitamente registrados, em razão de terem ingressado no TCU há mais de 5 anos, o levantamento realizado pela Sefip identificou que, no início de fevereiro, encontravam-se pendentes de julgamento 55.669 atos com indícios de ilegalidade.
 Dos 55.669 atos identificados, considerando a estimativa de que o procedimento de revisão de ofício leva, no mínimo, 6 meses para ser apreciado, restaram 44.134 atos, cuja revisão foi considerada possível pela Sefip, porquanto ingressaram no TCU entre 5 e 9,5 anos.
No quadro a seguir, demonstro a situação desses 44.134 atos, de acordo com o agrupamento realizado pela Sefip, com as respectivas sugestões de tratamento e justificativas apresentadas pela Segecex:
	Quantitativo
	Agrupadores de atos
	Proposição
	Justificativa

	3.407
	Interessados já falecidos ou ausentes em folha de pagamento
	Que não sejam realizados os procedimentos de revisão de ofício, a menos que fato superveniente indique a necessidade de sua revisão.
	Os normativos do TCU reputam que a situação em comento configura caso de perda de objeto (RITCU art. 260, Resolução-TCU 206/2007) .

	7.166
	Idade de vigência superior a 15 anos
		Provável risco de prolação de decisões judiciais supervenientes a deliberações do TCU que as tornem nulas ou ineficazes.

	9.663
	Possíveis irregularidades podem ser verificadas na fiscalização contínua da folha de pagamentos
		Embora convalidadas pelo registro tácito, as seguintes críticas podem ser verificadas na fiscalização contínua de folhas de pagamento:
a) Rubrica, com 25.119 atos;
b) Acumulação, com 9.100 atos;
c) Beneficiário, com 4.659 atos;
d) Teto Remuneratório, com 513 atos;
e) Jornada de trabalho, com 5 atos.

	4.677
	Atos com apontamentos irrelevantes ou de baixo risco
		Críticas existentes no sistema A3P que foram desenvolvidas em função de situações específicas, mas se mostraram irrelevantes e geram "falsos positivos".

	19.221
	Atos que demandam envio aos gestores para novo cadastramento no e-Pessoal
	Envio aos gestores com o intuito de sanear as informações, a partir do recadastramento dos referidos atos no e-Pessoal
	Situação similar à proposta no âmbito do TC Processo 040.253/2019-8, que levou à devolução de 135.438 atos Sisac, com data de entrada há menos de 4 anos, para novo cadastramento no e-Pessoal.

Por fim, a Segecex informou "que está em elaboração panorama mais abrangente da situação atual, a partir do qual serão apresentadas sugestões para aprimorar os processos de apreciação de atos de pessoal pelo TCU, que serão levadas ao conhecimento da Casa até o final de abril."
						III
Com todas as vênias, apesar do esforço da Segecex e da Sefip, as medidas propostas não resolvem a questão. 
A fiscalização dos atos de pessoal, a exemplo das aposentadorias, reformas e pensões, decorre da significativa importância que ostentam essas rubricas no orçamento da União. Despesas com pessoal ocupam o primeiro lugar entre as despesas públicas permanentes e gravitam na órbita das muitas centenas de bilhões de reais, sem falar que sempre tendem à majoração e à perpetuidade. Sendo assim, na ótica da importância, devem merecer toda a atenção do controle externo.
Se há cinquenta mil atos irregulares, estancados nos escaninhos da Corte de Contas, cada um dos atos permitindo em média o pagamento de R$ 1.000,00 em verbas irregulares, somente isso representaria desvio irregular de recursos de R$ 50.000.000,00 (cinquenta milhões de reais) por mês, com o indevido trânsito dos valores dos cofres da União para o bolso dos servidores e pensionistas. 
O Tribunal de Contas da União, em atendimento aos princípios da eficiência, da razoável duração do processo e da isonomia, deve evoluir, em seus procedimentos, no sentido de adequar suas decisões com a recente tese da Suprema Corte, impedindo, nos limites de suas forças, a convalidação de atos eivados de ilegalidade, flagrantemente prejudicais aos interesses e aos cofres públicos, que estabilizam o pagamento de valores ilegais.
No voto que balizou o Acórdão 122/2021-TCU-Plenário, deixei assente que o desafio, que se renova de presidência para presidência, sem final resolução do problema, deveria ser merecedor de toda atenção e empenho dos servidores e autoridades desta Casa. Não é problema menor, afeito apenas à Sefip, mas diz respeito a todo o TCU e sua competência técnica de implementar adequadamente a competência estabelecida no inciso III do art. 71 da Constituição Federal.
Sendo assim, esperava que as propostas advindas da Segecex fossem mais ousadas, embasadas na necessidade de as unidades técnicas, o Ministério Público e os Gabinetes dos Ministros unirem esforços, com vistas a diminuírem os prazos de instrução e de julgamento dos processos de revisão de ofício, sem prejuízo, é claro, do direito dos interessados à ampla defesa e ao contraditório.
Os valores atinentes ao setor de pessoal são gigantescos, porque o pagamento de pessoal é a área que contempla os maiores gastos da União Federal. Logicamente, a regularidade desses gastos deveria merecer toda a nossa atenção, até mesmo expondo a toda a casa os problemas com que nos defrontamos, para encontrarmos uma solução.
Ademais, identifico na proposta da Segecex situações, cuja proposta de dispensa dos procedimentos de revisão de ofício não me parecem devidamente justificados:
não há motivos para que o Tribunal abandone, sem crítica razoável, os 7.166 atos expedidos há mais de 15 anos, que não atingiram o prazo decadencial de 10 anos de ingresso no TCU para revisão de ofício;
não vejo a possibilidade de, no curso de fiscalizações contínuas nas folhas de pagamento, sem a instauração de procedimento de revisão de ofício, este Tribunal lograr regularizar 9.663 atos que, consoante o entendimento do STF, encontram-se registrados tacitamente;
não haveria uma forma de confirmar a existência de indícios de irregularidade nos 4.677 atos, cujas críticas indicam "falsos positivos" para irregularidades passíveis de revisão de ofício?
Não pretendo, contudo, definir qual a melhor estratégia para a solução do problema que se apresenta ao Tribunal, sob pena de incorrer na definição de medidas obsoletas e inexequíveis.
Também não posso desconsiderar a informação contida no relatório da Sefip de que, para o tratamento mais "racional e eficiente" às irregularidades, constantes dos atos de pessoal tacitamente registrados, seria necessário que os atos fossem devolvidos aos órgãos de origem, para recadastramento no sistema e-Pessoal, a exemplo do decidido no âmbito do TC Processo 040.253/2019-8, em 11/2/2020, para os processos com entrada no TCU há menos de 4 anos.
Sendo assim, em reuniões com a Segecex e a Sefip, chegou-se ao consenso de que este Tribunal deveria restituir aos órgãos de origem os cerca de 44.134 atos registrados tacitamente (montante a ser atualizado pela unidade técnica) , que ingressaram no TCU há menos de 9,5 anos e que continuam ativos nas folhas de pagamentos, para o correto cadastramento no e-Pessoal.
A partir do novo cadastramento, com as recentes e promissoras inovações tecnológicas desenvolvidas pela Sefip, com vistas ao aperfeiçoamento e agilidade das críticas eletrônicas dos atos constantes do e-Pessoal, o Tribunal teria panorama mais fidedigno da situação e poderia definir os próximos passos no sentido de evitar a convalidação de atos flagrantemente ilegais e inconstitucionais.
Cabe lembrar que, segundo os dados informados pela Segecex, o próprio sistema selecionaria os atos que efetivamente demandam a revisão de ofício. 
Após essa seleção, tenho absoluta certeza que os gabinetes dos ministros, dos ministros-substitutos e dos membros do Ministério Público se somariam aos esforços da Segecex com vistas à apreciação dos respectivos processos, a exemplo do ocorrido com os inúmeros acórdãos unitários exarados semanalmente pelas Câmaras do TCU, com vistas a evitar o transcurso dos cincos anos de ingresso dos respectivos atos no Tribunal.
Sendo assim, restituo os presentes autos à Segecex, para que promova a devolução, aos correspondentes órgãos de origem, dos atos registrados tacitamente (com fulcro no entendimento do STF, no RE 636.553/RS) que deram entrada no TCU há menos de 9,5 anos, a exceção daqueles cujos interessados faleceram ou que não mais estejam dando azo a pagamentos, para devida inclusão no sistema e-Pessoal.
Após o recebimento dos novos registros, a Segecex deverá identificar e, incontinenti, adotar as medidas necessárias à revisão de ofício dos atos com ilegalidades, dando prioridade, na medida do possível, aos que ingressaram no TCU há mais tempo.
Entendo pertinente que os resultados obtidos sejam periodicamente trazidos ao conhecimento deste Colegiado.
No que tange à nova sistemática de análise dos atos inseridos no sistema e-Pessoal, que permitem a identificação eletrônica de ilegalidades e o processamento célere dos atos no âmbito da unidade técnica, a Sefip fez chegar ao meu conhecimento que cerca de 12 mil atos estão na iminência de ser encaminhados aos gabinetes dos ministros e dos ministros-substitutos, entre eles, 2.500 com proposta de ilegalidade.
Ocorre que de nada adianta essa alvissareira sistemática se a celeridade almejada não puder ser atingida com o efetivo julgamento dos atos pelo Tribunal. 
Nessa seara, como mencionei anteriormente, desde o exercício de 2019, antes mesmo das recentes inovações trazidas pela Sefip, nossos gabinetes têm dedicado elevado esforço na preparação de relatórios, votos e acórdãos absolutamente idênticos, os quais terminam por serem julgados em bloco pelas Câmaras do TCU. A título de exemplo, destaco os inúmeros acórdãos julgados semanalmente, tratando das questões atinentes às parcelas de "quintos" e "opção".
Importante mencionar o relato da Sefip no sentido da ocorrência muitos questionamentos relacionados à inviolabilidade das informações pessoais dos beneficiários dos atos de pessoal, com fulcro no art. 5º, inciso X, da Constituição Federal, o que, segundo a unidade técnica, não recomenda a inclusão de muitos atos em um único processo, em razão dos eventuais pedidos de vistas.
Por isso, sob pena de não atingirmos a premente necessidade de celeridade na apreciação dos atos de pessoal, decorrente, sobretudo, do julgamento Recurso Extraordinário 636.553/RS, pelo STF, reputo indispensável que o Sistema Sagas, utilizado na preparação das minutas dos votos pelos gabinetes dos ministros, passe a permitir a geração, automática, de minutas de relatórios, votos e acórdãos semelhantes para processos cujos conteúdos sejam equivalentes. 
Cabe, pois, desde já, ordenar às unidades do Tribunal responsáveis pela gestão do sistema (Seses) e pelo desenvolvimento dos sistemas internos de tecnologia da informação (STI) que, em conjunto, adotem medidas imediatas com vistas à adequação do Sagas à essa nova e imperiosa necessidade. 
Com essas considerações, voto no sentido de que o Tribunal acolha a minuta de acórdão que submeto à deliberação deste Plenário. 
TCU, Sala das Sessões, em 16 de junho de 2021.
WALTON ALENCAR RODRIGUES 
Relator